ACORDAO-COMPLETO-2554712

ACÓRDÃO 2154/2022 ATA 37/2022 - PLENÁRIO

VISTOS, relatados e discutidos estes autos de Auditoria realizada no âmbito do Fiscobras 2019 sobre as obras de implantação do ciclo combinado e ampliação da capacidade da Usina Termoelétrica de Santa Cruz (UTE-Santa Cruz) , viabilizadas mediante contrato firmado entre Furnas Centrais Elétricas S.A. - doravante Furnas - e o Consórcio Usina Termoelétrica Santa Cruz, na presente oportunidade examinando-se oitivas autorizadas por meio do Acórdão 2342/2019-TCU-Plenário, 
ACORDAM os Ministros do Tribunal de Contas da União, reunidos em sessão de Plenário, ante as razões expostas pelo Relator, em:
9.1. apensar os presentes autos ao TC Processo 006.858/2021-0, com fundamento no art. 36, caput, da Resolução-TCU 259/2014 c/c art. 169, inciso I, do Regimento Interno do TCU, tendo em vista a relação de continência entre o apontamento tratado nestes autos (Existência de atrasos que podem comprometer o prazo de entrega do empreendimento) e o apontamento que está sendo tratado na fiscalização mais recente no âmbito daquele processo (Existência de atrasos nas obras e serviços) ;
9.2. encaminhar cópia deste Acórdão à Furnas Centrais Elétricas S.A., ao Consórcio Usina Termoelétrica Santa Cruz e à Centrais Elétricas Brasileiras S.A. (Eletrobras) , para conhecimento.

Relatório de auditoria realizada, no âmbito do Fiscobras/2019, cujo objeto foi a ampliação da Usina Termelétrica Santa Cruz - Fase 1, localizada no município do Rio de Janeiro/RJ.

Furnas Centrais Elétricas S.A.

3. Interessados/Responsáveis:
3.1. Interessados: Congresso Nacional (vinculador); Consórcio Usina Termoelétrica Santa Cruz (29.490.371/0001-80); Furnas Centrais Elétricas S.A. (23.274.194/0001-19).
3.2. Responsáveis: Luiz Carlos Ciocchi (XXX.232.237-XX); Ricardo Medeiros (XXX.342.088-XX).

13.1. Ministros presentes: Bruno Dantas (na Presidência), Benjamin Zymler, Augusto Nardes e Aroldo Cedraz.
13.2. Ministros-Substitutos convocados: Augusto Sherman Cavalcanti (Relator), Marcos Bemquerer Costa e Weder de Oliveira.

AUGUSTO SHERMAN

Adoto, como relatório, excerto da instrução elaborada por Auditor lotado na SeinfraElétrica (peça 66) , anuída pelos dirigentes da unidade (peças 67-68) :
"INTRODUÇÃO
	Trata-se de análise das oitivas autorizadas por meio do Acórdão 2342/2019-TCU-Plenário, relatado pelo Exmo. Ministro Augusto Sherman Cavalcanti (peça 27) . O processo é oriundo de Auditoria (Fiscalis 65/2019) , autorizada pelo Acórdão 835/2019-TCU-Plenário, relação Fiscobras 2019, relatado pelo Exmo. Ministro José Múcio Monteiro, e realizada na empresa Furnas Centrais Elétricas S.A., cujo objeto da fiscalização foi a ampliação da Usina Termelétrica (UTE) Santa Cruz - Fase 1, localizada no município do Rio de Janeiro/RJ.
2.	Tal ação de controle foi realizada pela Secretaria de Fiscalização de Infraestrutura de Energia Elétrica (SeinfraElétrica) , com a participação da Secretaria Extraordinária de Operações Especiais em Infraestrutura (SeinfraOperações) .
HISTÓRICO
3.	A auditoria Fiscalis 102/2018 (TC Processo 011.210/2018-4) , realizada em 2018, teve por objetivo verificar a conformidade dos processos de contratação e de execução por empreitada integral (EPC) da prestação dos serviços de engenharia (projeto executivo) , obras civis, desmontagem e montagem eletromecânica, fornecimento de materiais, equipamentos e sistemas, treinamentos, comissionamento e operação assistida, referentes à implantação do Ciclo Combinado da UTE Santa Cruz, localizada no Distrito Industrial de Santa Cruz, Rio de Janeiro/RJ, mediante Contrato 8000010144, firmado em 19/3/2018 entre Furnas e o Consórcio Usina Termoelétrica Santa Cruz, formado pelas empresas Odebrecht Engenharia e Construção Internacional S.A. (Odebrecht) e Companhia Brasileira de Projetos e Obras (CBPO Engenharia Ltda) . O Contrato foi firmado no valor de R$ 578,7 milhões e prazo de execução dos serviços de 36 meses.
4.	A fiscalização de 2018 resultou no Acórdão 3233/2020-TCU-Plenário, de relatoria do Ministro-Substituto Augusto Sherman, com destaque para as principais irregularidades e oportunidades de melhoria referentes aos achados gestão temerária do empreendimento, EVTE deficiente, adiantamento de pagamentos sem a apresentação das garantias contratuais e critério de medição de sobressalentes considerado inadequado, as quais foram objeto de oitiva de Furnas e do Consórcio de Santa Cruz para as duas últimas inconsistências. O processo TC Processo 011.210/2018-4 referente a auditoria de 2008 encontra-se encerrado. 
5.	Já a auditoria Fiscalis 65/2019 realizada em 2019, objeto da presente instrução, teve por objetivo verificar a conformidade dos processos de elaboração de projeto executivo, de contratação e execução do referido empreendimento.
6.	A partir dos exames realizados nessa auditoria de 2019, foram identificados os seguintes achados (peça 24, p. 7-13) : (i) critério de medição inadequado; e (ii) existência de atrasos que podem comprometer o prazo de entrega do empreendimento.
7.	Em razão do primeiro achado, foram propostas oitivas de Furnas e do Consórcio Usina Termoelétrica Santa Cruz, as quais foram autorizadas por meio do subitem 9.1 do Acórdão 2342/2019-TCU-Plenário, de relatoria do Exmo. Ministro Relator Augusto Sherman Cavalcanti (peça 27) .
8.	O segundo achado teve proposta de determinação à Furnas para que, diante do descompasso entre a execução física realizada e a prevista das obras de ampliação da UTE de Santa Cruz, encaminhasse ao Tribunal, no prazo de noventa dias, plano de ação de recuperação dos atrasos do empreendimento.
9.	Tal proposta, visando melhor marcha processual, foi acolhida pelo referido acórdão, sendo então expedido Ofício de Notificação 7855/2019-TCU/Seproc (peça 32) em 16/10/2019 para Furnas adotar as medidas previstas no item 9.2 do mencionado decisium.
EXAME TÉCNICO
10.	Registra-se que a análise de mérito referente ao primeiro achado, qual seja, critério de medição inadequado do item contratual Administração Local, foi realizada no tópico I a seguir, o qual foi subdividido em sínteses do achado e dos argumentos apresentados por Furnas e pelo consórcio construtor, além da análise técnica efetuada para cada argumento apresentado. 
11.	Atinente ao segundo achado, foi realizada, no tópico II adiante, uma análise sumária do plano de recuperação dos atrasos nas obras apresentado pela estatal, em resposta ao referido ofício de notificação (peça 32) . 
I. Critério de Medição Inadequado (Achado III.1) 
12.	Em resposta às oitivas realizadas para saneamento do primeiro achado, por meio dos Ofícios 7852/2019-TCU/Seproc (peça 30) e 7853/2019-TCU/Seproc (peça 31) , ambos de 16/10/2019, as partes apresentaram os documentos que foram acostados aos autos na peça 48 (Furnas) e peça 50 (consórcio construtor) , respectivamente. 
I.1. Síntese do Achado (peça 24, p. 7-10) 
13.	O critério de medição previsto no item 4.1.2 da planilha de preços do Termo Contratual 8000010144 (peça 16, p. 116) foi considerado inadequado por utilizar o avanço físico da obra (32,8% à época da auditoria) como parâmetro para o item Administração Local (Administração da Contratada) e ensejar adiantamento de pagamentos de serviços não prestados efetivamente, em desacordo com dispositivo constante do item 9.3.2.2 do Acórdão 2622/2013-TCU-Plenário, de relatoria do Exmo. Ministro Marcos Bemquerer, o qual recomenda que a remuneração desse item seja proporcional à execução financeira da obra (18,7% em junho/2019) . Agrava tal situação a ausência de garantias específicas contratuais para tais antecipações de recursos.
14.	Por se tratar de irregularidade complexa, tal achado foi detalhado no presente tópico, considerando-se o contexto da auditoria realizada em 2019 (Fiscalis 65/2019) .
15.	Nesse sentido, importa pontuar que a diferença de evolução entre o físico (32,82%) e o financeiro (18,72%) ocorrida na execução do empreendimento (dados de junho/2019) se deve em sua imensa maioria a eventos relacionados ao item "2 - Fornecimento de equipamentos e materiais da usina", apesar de o contrato prever a efetiva entrega de equipamentos principais no canteiro de obras somente a partir de dezembro/2019.
16.	Conforme a Tabela 1 a seguir, dos 32,82% considerados como avanço físico da obra, 25,17% correspondem ao referido item 2, porém, o avanço financeiro desse item é de 11,85%, portanto, bem inferior. Isso ocorre porque o cálculo do avanço físico do item fornecimento atribui pontos apenas para o processo de fabricação (60% do fornecimento, distribuídos em parciais de execução) e entrega do equipamento. Já o avanço financeiro considera marcos baseados na entrega efetiva de eventos e serviços.
Tabela 1: Diferenças Avanços Físico x Financeiro 
Fonte: Relatório de fiscalização 65/2019 (peça 24, p. 9) : dados extraídos da EAP (Estrutura Analítica de Projeto) ;
Obs.: a porcentagem final do avanço físico é calculada considerando-se pesos pré-definidos para cada item, em função dos valores, homem-hora, número de atividades envolvidas, entre outros fatores.
17.	Portanto, verifica-se que o avanço físico do referido item 2 (25,17%) , responsável pela grande maioria da evolução física da obra (32,82%, em junho/2019) , repercutiu na mesma proporção nos pagamentos atribuíveis à Administração Local, a qual tem previsão contratual de medição proporcional ao avanço físico. 
18.	Dessa forma, enquanto foram medidos e pagos 18,72% do valor contratual total (R$ 108 milhões de um total de R$ 578 milhões) , foram pagos 32,8% do montante do item 4.1.2 - Administração Local (R$ 16 milhões de um total de R$ 49 milhões) . 
19.	Ademais, evidenciando a ocorrência de adiantamento de pagamentos para o referido item, vale citar que, em que pese 8,4% do valor contratual corresponder à Administração Local, 14,8% da totalidade dos valores já medidos no contrato foi atribuída ao item (acumulado até a medição nº 15 - junho/2019, peça 17) (Vide Coluna C da Tabela 2) .
Tabela 2 - Relações Contrato x medições item "4.1.2 - Administração Local"
	 
	A - Contrato
	B - Item 4.1.2. Adm. Local
	C - % do Item sobre o valor do Contrato
 (C) = (B) / (A) 
	D - % da Diferença entre o valor pago para a Adm. Local e o valor proporcional ao contrato
 (D) = (C2 -C1) / (C1) 

	1- Total no contrato
	              R$ 578.672.487,98 
	R$                          48.741.507,96 
	8,42%
	75,35%

	2- Pago (até junho/2019) 
	R$                108.331.235,24 
	 R$                         15.996.808,47 
	14,77%
	
	3- % Pago (3) = (2) / (1) 
	18,72%
	32,82%

Fonte: Peças 16-17.
20.	Importa ainda ressaltar que essa inconsistência tangencia o objeto de análise do TC Processo 011.210/2018-4, Fiscobras 2018, no tocante ao achado "III.3. Adiantamento de pagamento sem a apresentação das garantias contratuais". 
21.	A abordagem aqui, no entanto, é outra e se justifica porque, diferentemente dos adiantamentos para aquisição de equipamentos - julgados necessários em alguns segmentos para viabilizar a fabricação dos equipamentos, como em obras do setor elétrico, desde que acompanhados das respectivas garantias - o adiantamento aqui apontado para o item "Administração Local" não é considerado indispensável à execução da obra. Com efeito, o adiantamento para a Administração Local decorre tão somente da inadequação do critério de medição.
22.	A seguir são apresentadas a síntese dos argumentos de Furnas (peça 48) e a respectiva análise de mérito.
I.2.1) Argumentos apresentados por Furnas (peça 48) 
23.	Furnas inicia sua defesa (peça 48, p. 4-14) apresentando uma breve explicação sobre a razão, segundo seu entendimento, para prolação do Acórdão 2622/2013-TCU-Plenário, rel. Min. Marcos Bemquerer, o qual recomendou o não pagamento da verba Administração Local em parcelas mensais e iguais a fim de se evitar adiantamentos de pagamentos, além de adotar o avanço percentual das obras como critério para o pagamento da Administração Local, de modo que ao término dos serviços ocorra o pagamento de 100% dos valores correspondentes à administração da obra.
24.	Alega que, por ser o contrato para implantação do ciclo combinado na UTE Santa Cruz do tipo empreitada integral (similar ao EPC, que significa, em português, Engenharia, Gestão de Fornecimentos e Construção) , em que o contratado é o responsável pelo empreendimento, a figura da verba de Administração Local é substituída por outra denominada Administração da Contratada, muito mais ampla e onerosa que a primeira, pois nela devem fazer parte, além de todos os custos inerentes a uma Administração Local, todos os demais custos com as interfaces entre projetos executivos, suprimentos, logística, fornecimento, obras civis, montagem eletromecânica e comissionamento e testes.
25.	Segundo sua visão, tais verbas apresentam linearidade de custos, o que justificaria o pagamento em parcelas iguais e mensais. Entretanto, como nesse tipo de contrato a responsabilidade por eventual atraso é, normalmente, do contratado, conclui que o pagamento linear é muito mais propício a acarretar um adiantamento de pagamento.
26.	Ademais, caso esse tipo de contrato não contemplasse a gestão de fornecimentos (P-Procurement) , a adoção do critério de medição do item "Administração da Contratada" por avanço financeiro ou físico não acarretaria desbalanceamento no fluxo de caixa, pois os custos com a gestão do fornecimento (pequena monta nesse caso sem fornecimento dos equipamentos principais) , e das interfaces com os projetos, obras civis, montagem eletromecânicas e/ou comissionamentos seriam pequenos.
27.	Como a parcela de fornecimento corresponde a mais de 70% do valor do contrato da UTE Santa Cruz, a medição desse item por avanço financeiro é muito onerosa ao contratado, uma vez que os custos da Administração da Contratada relacionados ao suprimento (ordens de compra; inspeções; logística; interfaces com projetos, obras civis, montagens e testes; acompanhamento da fabricação e comissionamentos) são de grande monta e acompanham o avanço físico da fabricação, enquanto o avanço financeiro é praticamente todo ele vinculado à entrega do bem no canteiro.
28.	Na sequência, detalha a forma de pagamento contratual prevista para o fornecimento dos equipamentos: (i) de 5% a 10% para emissão do documento de compra; (ii) 5% a 10% para a aprovação dos desenhos do fabricante; (iii) de 45% a 50% quando da entrega do bem; e (iv) o restante após os testes e início do funcionamento, sendo uma parcela de 5% a ser paga doze meses após a entrada em operação. 
29.	Dessa forma, alega que, caso fosse considerado o critério de avanço financeiro, o pagamento pelos referidos serviços da Administração da Contratada seria composto por quatro parcelas: (i) duas de pequeno valor, quando da emissão da ordem de compra e após a emissão dos projetos; (ii) a terceira, de valor expressivo, somente após a entrega do bem, em até dezoito meses após o primeiro evento, prazo este quando praticamente todos os custos da Administração da Contratada já tivessem sido realizados; e (iv) uma quarta parcela, após a entrada em operação da planta, cerca de doze meses após o início da desmobilização do canteiro de obras.
30.	Apresenta um estudo do pagamento dessa verba relacionada somente ao fornecimento do turbogerador e das duas caldeiras, cujo avanço financeiro total corresponde a 51,88% do valor contratual (R$ 578,7 milhões) , enquanto o avanço físico não ultrapassa os 45%, conforme demonstrado na tabela constante da peça 48, p. 7-8.
31.	Em valores, considerando-se o valor total contratual da Administração Local de R$ 48.740.986,68, o fornecimento desses dois equipamentos seria responsável por R$ 25.285.719,15, caso se adotasse o avanço financeiro como critério de pagamento e R$ 21.886.550,60, caso se adotasse o avanço físico, diferença de 16%. 
32.	Além disso, alega ser mais lógica a adoção do critério físico, considerando que os valores estão atrelados ao trabalho desenvolvido pelas equipes envolvidas no empreendimento, não guardando uma relação direta com os preços de equipamentos.
33.	Conclui, então, que os custos com administração devem remunerar a contratada no período compreendido pelas atividades de fornecimento desses equipamentos previstas no cronograma, as quais foram iniciadas no segundo semestre de 2018 e serão concluídas em meados de 2020.
34.	Alega ainda que, a partir de análise do Gráfico 1 a seguir, os desembolsos apresentam um comportamento mais adequado ao período de fornecimento, com valores mensais que remuneram uma equipe praticamente constante durante esse período, quando se considera o avanço físico como critério de medição da verba Administração da Contratada. 
Gráfico 1: Administração da Contratada - Critério de medição por avanço físico - Fornecimento das Caldeiras e do Turbogerador (Fonte: peça 48, p. 9) 
35.	Da mesma forma, alega que tal situação já não ocorre quando se adota o avanço financeiro como critério de medição (Gráfico 2) , ficando os desembolsos desiguais e espaçados, sendo que mais de 50% do montante dessa verba só é pago após a entrega do equipamento na obra. Há, ainda, desembolsos que ocorrem cerca de doze meses após a desmobilização da Contratada. 
Gráfico 2: Administração da Contratada - Critério de medição por avanço financeiro - Fornecimento das Caldeiras e do Turbogerador (Fonte: peça 48, p. 10) 
36.	Ressalta que se esse estudo considerasse todo o fornecimento, o percentual correspondente (somente ao fornecimento do turbogerador e das duas caldeiras) subiria de 52% para cerca de 80% (ver Tabela 3 a seguir) , o que, segundo a estatal, agravaria ainda mais essa situação, vez que a adoção do critério de medição pelo avanço financeiro acarretaria um maior desequilíbrio do contrato.
Tabela 3: Valores contratuais de insumos previstos no TC 8000010144, em R$ (Fonte: peça 48, p. 9) 
37.	Alega ainda que o referido Acórdão 2622/2013-TCU-Plenário foi elaborado para evitar possíveis adiantamentos de pagamentos em virtude de atrasos ou de prorrogações injustificadas do prazo de execução contratual e não por entender que um valor mensal e fixo para o item Administração Local provocaria antecipação de pagamentos caso não houvesse atraso do prazo contratual. 
38.	Conclui, então, que, para contratos tipo empreitada integral, onde os custos de fornecimento são muito superiores aos custos dos serviços, o critério de medição por avanço físico é o que melhor se adapta a esse tipo de contrato, uma vez que também evita antecipação de pagamentos, pois só é completamente quitado quando todos os serviços e fornecimentos também estão completamente concluídos.
39.	Apresenta um cotejamento entre o pagamento em parcelas mensais e iguais e o pagamento por avanço físico (peça 48, p. 11-12) que, segundo a estatal, comprovaria que o critério de medição da verba da Administração da Contratada usando o avanço físico não caracteriza antecipação de pagamento.
40.	Nesse estudo, foram consideradas três hipóteses para o critério por avanço físico: (i) os serviços sendo executados na data mais cedo do cronograma; (ii) os serviços sendo executados na data mais tarde do cronograma; e (iii) os serviços reais executados até a 15ª medição, acrescidos de uma curva de tendência de execução até o final do contrato (peça 48, p. 11-12) .
41.	Além disso, comparando-se o Valor Presente Líquido (VPL) a uma taxa de desconto de 5% ao ano, o critério de avanço físico com serviços executados: (i) na Data-Cedo, apresenta uma pequena vantagem para o contratado, da ordem de R$ 419 mil, equivalente a menos de 1% do total (45 milhões de VPL) ; (ii) na Data-Tarde, essa vantagem se inverte, apresentando uma pequena desvantagem para o contratado, da ordem de R$ 406 mil; e (iii) como a execução dos serviços de contratos desse tipo, normalmente, se dá entre esses dois avanços (Data-Cedo e Data-Tarde) , é de se esperar que, ao final do contrato, o critério de medição por avanço físico seja semelhante ao critério de parcelas mensais e iguais, trazendo o mesmo VPL. Para comprovar isso, apresenta também a situação real até a 15ª medição, onde a diferença no VPL é de apenas R$ 26 mil.
42.	Ressalta ainda que o desembolso para os anos de 2021 e 2022 previsto, à época, no contrato é de R$ 104 milhões (18% do valor total contratual) . No entanto, não há qualquer atividade prevista no cronograma físico do contrato para o ano de 2022, sendo que o desembolso para esse ano, no valor de R$ 16,7 milhões, refere-se a um evento de 5% do valor do fornecimento das Caldeiras e do Turbo gerador, com previsão de pagamento somente após doze meses da entrada em operação comercial, com a emissão do Termo de Recebimento Definitivo. 
43.	Se considerarmos também que no ano de 2021 praticamente só faltarão as atividades de comissionamento e operação assistida, que correspondem a apenas cerca de 2,0% a 2,5% do valor total do contrato, o saldo contratual ainda é de 18,01% desse valor total, conforme demonstrado na tabela constante da peça 48, p. 12-13. 
44.	Se comparar esse percentual de saldo em dez/2020, descontados 2,5% de serviços ainda a executar (comissionamento e operação assistida) , o valor percentual do saldo monta em, aproximadamente, 15,5%. Essa constatação infere que o fluxo de caixa do contrato não apresenta nenhuma indicação de antecipação de pagamento.
45.	Ressalta ainda que uma eventual alteração da metodologia de pagamento da Administração da Contratada, prevista desde a publicação do edital CO.GCM.A.00029.2017, poderá afetar o fluxo de pagamentos, o que implicaria possível modificação da equação econômico-financeira do Termo Contratual 8000010144, levando a eventual necessidade de reequilíbrio econômico-financeiro (peça 48, p. 13) . 
46.	Por fim, informa que existem acórdãos do próprio Tribunal, por meio dos quais se verifica a orientação para o pagamento da Administração Local de modo proporcional ao Avanço Físico das obras, tomando-se por referência os Acórdão 1247/2016-TCU-Plenário e 1.923/2016-Plenário (peça 48, p. 13) , cujas relatorias couberam, respectivamente aos Exmos. Ministros Marcos Bemquerer e Bruno Dantas. 
47.	Por todo o exposto, espera que sejam acolhidos os esclarecimentos e razões de justificativa apresentados, determinando-se o arquivamento do processo, nos termos do art. 250, I c/c § 1º, do RITCU. 
I.2.2) Análise
48.	Cabe registrar, preliminarmente, que o objetivo precípuo da prolação do Acórdão 2622/2013-TCU-Plenário, relatado pelo Exmo. Ministro Marcos Bemquerer Costa, foi no sentido de efetuar a análise pormenorizada dos parâmetros que vêm sendo adotados por esta Corte de Contas para definição de valores de referência para as taxas de Bonificações e Despesas Indiretas - BDI das obras públicas, "em especial no que concerne ao exame da adequabilidade dos percentuais sugeridos em dois julgados deste Tribunal (Acórdãos 325/2007 e 2.369/2011, ambos do Plenário) , com base em critérios contábeis e estatísticos e na verificação da representatividade das amostras selecionadas".
49.	Entre esses parâmetros, tal acórdão tratou do item Administração Local, consolidando o entendimento que seus componentes deveriam ser discriminados na planilha de custos diretos, ou seja, fora do BDI. Registra-se que o Termo Contratual 8000010144 discriminou tais componentes (peça 16, p. 93-98) sem, no entanto, relacioná-los detalhadamente na planilha de eventos de pagamentos. Nessa planilha, somente o item Administração Local foi discriminado, com unidade genérica "Verba" (peça 16, p. 116) .
50.	Assim posto, cabe também esclarecer que a irregularidade ora em análise foi caracterizada pela adoção de critério inadequado de medição do item 4.1.2 - Administração Local (peça 16, p. 116) , proporcional ao avanço físico da obra, em confronto com dispositivo contido no subitem 9.3.2.2 do Acórdão 2622/2013-TCU-Plenário, relatado pelo Exmo. Ministro Marcos Bemquerer, o qual determina outro critério para o referido item, qual seja, a adoção por entes públicos da medição proporcional ao avanço financeiro, nos termos:
9.3.2.2. estabelecer, nos editais de licitação, critério objetivo de medição para a administração local, estipulando pagamentos proporcionais à execução financeira da obra, abstendo-se de utilizar critério de pagamento para esse item como um valor mensal fixo, evitando-se, assim, desembolsos indevidos de administração local em virtude de atrasos ou de prorrogações injustificadas do prazo de execução contratual, com fundamento no art. 37, inciso XXI, da Constituição Federal e nos arts. 55, inciso III, e 92, da Lei n. 8.666/1993; (grifos acrescidos) 
51.	Dessa forma, tal dispositivo não recomenda a Administração Pública simplesmente abster-se de utilizar critério de pagamento com valores fixos mensais e tampouco a adoção genérica de avanço percentual das obras para o pagamento da Administração Local, como alegado pela estatal.
52.	Ao contrário, recomenda claramente a medição proporcional à execução financeira, quando tal item não for medido detalhadamente por seus componentes (insumos) , e sim medido por verba, como ocorre no presente caso, de forma a resguardar o ritmo programado da obra que não será beneficiada com aditivos de prorrogação de prazo em decorrência de atrasos injustificáveis e a garantir que a obra termine juntamente com a medição e o pagamento de 100% da parcela de Administração Local.
53.	Constata-se, inclusive, por meio do Gráfico 3 a seguir, que o critério de pagamento da Administração Local adotado por Furnas, no presente caso, lastreado pelo avanço físico, mostra-se ainda mais prejudicial à contratante que o critério por pagamento linear (parcelas fixas mensais) criticado pelo referido acórdão, por delinear de forma clara o adiantamento de pagamentos. 
Gráfico 3: Administração da Contratada - Comparação entre três critérios de medição
Obs: Curvas originais previstas acumuladas, mês a mês. Período de obras: mês 1: abril/2018; mês 36: março/2021 (2/4/2021: prazo original para entrada em operação comercial do empreendimento, já postergado para 19/12/2021) . Foram previstos no contrato 2,66% do avanço financeiro para serem pagos após a entrega definitiva do empreendimento (prevista para o mês 48- mar/22) , após operação assistida. (Fonte: peça 14, p. 93 e 115) 
54.	A partir da leitura do Gráfico 3 retro, verifica-se, para o caso concreto, que o critério por avanço financeiro, considerando-se o cumprimento do prazo contratual originalmente previsto, é o que mais se assemelha ao critério por parcelas fixas mensais, além de, neste caso, remunerar a contratada de forma justa, contínua e proporcional aos serviços executados. Caso ocorrer atrasos, a remuneração é reduzida de forma proporcional também. Ressalta-se que na maioria dos contratos, essa redução ocorre também para o avanço físico, o qual evolui de forma similar ao avanço financeiro. No entanto, no caso concreto, a metodologia utilizada por Furnas para cálculo do avanço físico acarreta grande defasagem entre os referidos avanços e, para o avanço físico, a redução não é tão acentuada como a verificada no avanço financeiro. Tal situação é detalhada a seguir.
55.	Verifica-se que, considerando o critério por avanço físico para medição da Administração Local, 98,52% da verba prevista seria medida e paga originalmente até agosto/2020, ou seja, sete meses antes do prazo previsto para encerramento das obras e início da operação assistida do empreendimento (peça 14 p. 93) , caracterizando assim adiantamento de pagamentos, o que pode ser entendido como incentivo para pleitos da contratada relacionados à rubrica no caso de atrasos nas obras. 
56.	Verifica-se atualmente, com a obra atrasada em nove meses (término postergado de 2/4/2021 para 19/12/2021) , que já foram pagos 90,00% (4,8427% / 5,3808%) da verba prevista para a Administração da Contratada (peça 64, p. 10) . Registra-se que após esses nove meses, ainda restarão pelo menos um ano de operação assistida para o empreendimento. 
57.	Além disso, a contratada já reivindica atualmente pleitos relacionados à referida rubrica (peça 65, p. 11) , o que demonstra claramente a inadequabilidade do critério por avanço físico adotado para o caso concreto, vez que afronta a segunda parte do dispositivo contido no retromencionado subitem 9.3.2.2 do Acórdão 2622/2013-TCU-Plenário, relatado pelo Exmo. Ministro Marcos Bemquerer, o qual estabelece a adoção de critério por avanço financeiro a fim de se evitar "desembolsos indevidos de administração local em virtude de atrasos ou de prorrogações injustificadas do prazo de execução contratual".
58.	Na sequência, concorda-se parcialmente com a alegação sobre a Administração da Contratada em contratação integral ser mais onerosa e ampla que a Administração Local de tipos de contratos que não preveem suprimento de grande monta. No entanto, constata-se que os valores previstos para o item representam 8,42% do valor do Termo Contratual 8000010144, sendo que o Acórdão 2622/2013-TCU-Plenário (Relator Ministro Marcos Bemquerer) recomenda no subitem 9.2.2 o valor máximo de 7,45% para obras similares ao empreendimento em análise. No caso da alegada maior amplitude da Administração da Contratada em contratos EPC, considerada como uma administração local comum acrescida de custos de interfaces e que será abordada adiante, entende-se que esta amplitude contribui para a alegada linearidade dos custos que, no entanto, não é absoluta, pois depende da ocorrência de diversos fatores e riscos, tais, como, atrasos na obra e eventuais dificuldades técnicas e financeiras enfrentadas pela contratada, ou seja, deve-se levar em consideração as peculiaridades de cada caso concreto, como feito na presente análise.
59.	Concorda-se também que o pagamento linear é propenso a adiantamentos de pagamentos. Por isso, entende-se que a referida previsão na jurisprudência do Tribunal de pagamento da Administração Local proporcional ao avanço financeiro também tem como objetivo evitar adiantamentos de pagamentos, como visto no Gráfico 3 retro, independentemente da origem dessa inconsistência, seja por pagamentos fixos mensais ou por critérios inadequados de medição, tais como o adotado no presente caso (avanço físico muito adiantado em relação ao avanço financeiro) .
60.	Na sequência, entende-se que não merece prosperar a alegação que a adoção do critério de medição do item "Administração da Contratada" por avanço financeiro no tipo de contratação por empreitada integral prevista no TC 8000010144 acarreta desbalanceamento no fluxo de caixa da contratada, pois, constata-se, ao contrário do alegado, que os custos de gestão do suprimento não são proporcionais aos custos elevados dos equipamentos  principais, vez que todo o processo de fabricação e transporte desses equipamentos é de reponsabilidade do fornecedor, cabendo à contratada apenas serviços de emissão de documentos de compra e de aprovação de documentos do fabricante, além da inspeção e supervisão desse processo de fabricação e transporte (fornecimento) .
61.	Nesse sentido, de forma a esclarecer a desproporcionalidade entre os serviços de gestão de fornecimento executados pelo consórcio contratado e os relativos valores dispendidos para a Administração Local na fase de fabricação dos equipamentos, faz-se necessário definir/detalhar, a seguir, os serviços relacionados aos dois tipos de eventos mais significativos, os quais representam 99% do valor total previsto para a fase de fabricação dos equipamentos, conforme se verifica pela análise da planilha de Medição 15 - junho/2019 (peça 17, p. 1-3) : (i) a emissão do documento de compras; e (ii) a aprovação de documentos e desenhos do fabricante por Furnas.
62.	Atinente ao evento do tipo emissão do documento de compras, o consórcio contratado envia o pedido de compras ao fornecedor (peça 58) , contendo o Termo e Condições de Fornecimento (TCS) , entre outros documentos que embasam o fornecimento (peça 58, p. 2 e 8) , tais como especificações e projetos elaborados pela projetista subcontratada Figener, os quais serão ajustados/adaptados e revisados pelo fornecedor. 
63.	Já com relação ao evento do tipo aprovação dos documentos e desenhos do fabricante, a projetista subcontratada Progen faz a análise da documentação revisada pelo fornecedor e, em seguida, o consórcio envia tal documentação analisada para aprovação de Furnas (peça 59) .
64.	Ressalta-se que o processo de aquisição dos principais equipamentos mencionados na argumentação da estatal teve duração de 49 dias para as duas caldeiras e 55 dias para o turbogerador a vapor, até a aprovação dos documentos e desenhos do fabricante por Furnas (peça 59, p. 1-48 e p. 49-139) , a partir da emissão dos documentos de compras em 1/11/2018 e 25/10/2018 (peça 58, p. 1 e 3) , respectivamente.
65.	Além disso, constata-se que os serviços de gestão do fornecimento (administração Local do consórcio) relacionados aos dois referidos eventos se limitam ao serviço de emissão do documento de compras, vez que os serviços relacionados ao projeto executivo dos equipamentos são executados pelas projetistas subcontratadas e pagas na rubrica Engenharia (item 1 da planilha contratual, ver peça 17) , além de a aprovação dos documentos e desenhos do fabricante ser executada por Furnas (RAD, peça 59) , sem que o consórcio tenha efetivado qualquer serviço relacionado a planilha de eventos de pagamentos do item 2-Fornecimento que demande tempo e recursos relevantes (dispendiosos) .
66.	Na sequência, entende-se que não merece prosperar, pelas razões explicitadas a seguir, a alegação da estatal sobre a medição por avanço financeiro ser muito onerosa ao contratado por prever praticamente todos os pagamentos referentes aos custos da Administração Local relacionados ao suprimento (este da ordem de 70% do valor contratual) , vinculados à entrega do bem no canteiro.
67.	Registra-se que a análise desse tema foi efetuada no contexto da auditoria realizada em 2019, de forma a retratar os adiantamentos relacionados a equipamentos efetuados a época bem como suas projeções futuras (previsões) ao longo da execução contratual, considerando-se que tais projeções não incluíram atrasos nas obras.
68.	Cabe registrar que atualmente a grande maioria dos equipamentos já foram entregues no canteiro do empreendimento, mitigando os riscos envolvidos nos referidos adiantamentos de pagamentos. Por outro lado, os atrasos observados atualmente aumentam os riscos de pleitos relacionados aos adiantamentos do item Administração da Contratada, ante a concretização das previsões efetuadas no âmbito da auditoria realizada em 2019, vez que até março/2021 foram pagos 90,00% da verba relativa à Administração da Contratada (peça 64, p. 10) , faltando pelo menos nove meses para o término das obras e início da operação assistida prevista no contrato. 
69.	Nesse sentido, além do relatado adiantamento de pagamento originado propriamente da medição inadequada da Administração Local (ver Tabela 2 retro) , verifica-se pela leitura da Tabela 4 a seguir que foram pagos R$ 19,97 milhões, até junho/2020, para o referido item, lastreados em pagamentos do fornecimento dos dois principais tipos de equipamentos do empreendimento, quais sejam, as duas caldeiras  de recuperação, entregues no empreendimento em julho/2020 e o turbogerador a vapor, entregue no empreendimento em agosto/2020, quando foram pagas as últimas parcelas relacionadas ao fornecimento desses equipamentos. Registra-se que tais pagamentos efetuados parcialmente até junho/2020 e julho/2020, respectivamente, foram considerados como previsão de adiantamentos pelo TCU na auditoria de 2018. 
Tabela 4 - Adiantamentos de pagamentos dos dois principais equipamentos realizados até a 27ª Medição (junho/2020) com reflexos no pagamento do item "4.1.2 - Administração Local"
	A - Valores pagos (valor total da 27ª medição) 
	B- Adiantamento de pagamentos realizados (fornecimento dos dois principais equipamentos) 
	C - % de Adiantamentos de pagamentos
 (C) = (B) / (A) 
	D - Valor total pago para o item Adm. Local
	E - Valor pago para o item Adm. Local referente a adiantamentos de pagamentos para os dois principais equipamentos
 (E) = (C) * (D) 

	R$ 295.665.316,45
	R$ 144.920.212,07
	49,01%
	R$ 40.745.102,79
	R$ 19.971.192,46

Fonte: Peças 16 e 62. 
Obs. Valor (B) : foram considerados pagamentos de entregas de partes dos dois principais equipamentos no empreendimento (R$ 83,4 milhões para caldeiras e R$ 61,53 milhões para o turbogerador a vapor) .
70.	Cabe ressaltar novamente que esses pagamentos adiantados estão previstos na planilha de eventos de pagamentos do Contrato 8000010144 (peça 16, p. 106-115) e são referentes a eventos relacionados ao processo de fabricação dos equipamentos no fabricante/fornecedor (antes da entrega efetiva integral no canteiro) , tais como as referidas emissão de documentos de compra e aprovação de documentos de fabricação de equipamentos, entre outros.
71.	Para efeito de comparação, caso o critério de medição da Administração Local fosse proporcional ao avanço financeiro, o pagamento relacionado ao item, até junho/2020 (27ª Medição) , seria de R$ 24.902.036,42 (51,09% * R$ 48.741.507,96) , dos quais R$ 12.204.488,05 (49,01% de R$ 48,74 milhões) seriam relacionados aos eventos considerados como adiantamentos de pagamentos dos dois principais equipamentos já efetivados, referentes a fase de fabricação no fornecedor, anterior ao fornecimento efetivo desses dois equipamentos no canteiro do empreendimento. Ante o valor efetivamente pago de R$ 19,97 milhões para o referido fornecimento, considerando o critério de proporcionalidade ao avanço físico.
72.	Considera-se que o valor de R$ 12,21 milhões (critério por avanço financeiro) seria razoável para pagamento das despesas de Administração Local relacionadas aos referidos eventos de fornecimento, vez que a Mão de Obra Indireta (MOI) prevista para a Administração Local para todas as rubricas (engenharia, fornecimento, construção civil, montagem eletromecânica, entre outras) no prazo original da execução contratual (36 meses) é de R$ 14,21 milhões (peça 16, p. 93-94) . Além disso, ressalta-se novamente que praticamente todo o processo de fornecimento é de responsabilidade do fornecedor (fabricação sob encomenda) , cabendo à Administração Local da contratada apenas a emissão de documentos e inspeção intermitente do processo de fabricação.
73.	Importa registrar, ainda, que nos quatro primeiros meses da execução contratual só ocorreram eventos relacionados ao projeto executivo (engenharia) e ao planejamento da obra, os quais demandaram baixo número de mão de obra da Administração Local da contratada (ver Gráfico 5 de MOI-Administrativo adiante) e, consequentemente, a primeira medição de mão de obra da Administração Local (critério físico) só foi efetivada na 5ª medição, em agosto de 2018 (ver planilha consolidada de medição e pagamento, peça 53, item 4.1.2, p. 2) .
74.	Ainda atinente aos adiantamentos de pagamentos relacionados à eventos de fabricação (item B da Tabela 4 retro) , verifica-se que o contrato previa R$ 80,73 milhões (19,00% do valor total de fornecimento, de R$ 425 milhões) para a contratada viabilizar a fabricação desses equipamentos junto aos fornecedores.
75.	Diante disso, caso fosse adotado o critério de medição proporcional ao avanço financeiro, o valor total proporcional para pagamento dos custos de gestão do suprimento relacionados a Administração Local, tais como Ordens de Compra, logística, interfaces com projetos, obras civis, montagens e testes e acompanhamento da fabricação, seria de R$ 6,80 milhões (13,95% do valor total da verba e 1,18% do valor total da obra) , ante a previsão de pagamento no valor de R$ 11,92 milhões (24,46% do valor total da verba e 2,06% do valor total da obra) , considerando o critério de avanço físico e a previsão original do fornecimento efetivo dos equipamentos principais no canteiro de obras para março/2020. Ressalta-se novamente que a entrega efetiva dos principais equipamentos começou a ocorrer apenas a partir de junho/2020, devido a ocorrência de atrasos no empreendimento. 
76.	Também para efeito de cotejamento da grandeza dos valores envolvidos, registra-se que o cronograma físico-financeiro do contrato 8000010144 (peça 16, p. 133-135) previu eventos específicos de projeto (item 1; 3,17% do valor total da obra) e detalhamento de planejamento do empreendimento (itens 04.01.01.03 a 04.01.01.06; cerca de R$ 671,26 mil, que correspondem a 0,116% da obra) , os quais auxiliam a Administração Local na adaptação dos projetos dos fabricantes ao lay out do empreendimento em comento.
77.	Pelo exposto, constata-se que, no presente caso, os maiores riscos são assumidos pela contratante por não ter previsto no contrato garantias específicas para esses adiantamentos de pagamentos referentes ao fornecimento. 
78.	Acerca desse item, conclui-se que, caso o critério de medição da Administração Local proporcional ao avanço financeiro fosse adotado contratualmente, poderiam existir previsões contratuais para pagamentos de eventos relacionados a fabricação dos equipamentos que refletiriam valores suficientes para cobrir os pagamentos dos custos de gestão de suprimentos da contratada, os quais se resumem à mão de obra indireta para emissão de documentos de compras, aprovações e inspeções dos processos de fabricação e de transporte de equipamentos (sob a responsabilidade dos fornecedores) , os quais não oneram demasiadamente a contratada, ao contrário do alegado.
79.	Na sequência, entende-se que não merece prosperar a alegação que o pagamento pelos serviços da Administração da Contratada relacionados ao fornecimento seria fragmentado em apenas quatro parcelas desiguais, caso fosse considerado o critério de avanço financeiro, pois, pela leitura da Tabela 5 a seguir, constata-se que os avanços financeiros, tanto do fornecimento (Coluna C) quanto do empreendimento (Colunas B e G) , apresentam-se de forma contínua até a 15ª Medição, a qual era a mais atual à época da auditoria de 2019.
80.	Isso se justifica devido os eventos de suprimento relacionados a todos os equipamentos, tais como emissão de documento de compra e aprovação do documento de fabricante, não ocorrerem simultaneamente, sendo que tal situação gera incrementos contínuos no avanço financeiro da obra, além das parcelas referentes aos outros serviços contribuírem para o cobrimento de eventuais lacunas. 
Tabela 5 - Pagamentos realizados até a 15ª Medição (junho/2019) com reflexos no pagamento do item "4.1.2 - Administração Local", considerando-se os avanços físico e financeiro
	Coluna
	A
	B
	C
	D
	E
	F
	G

	Medição
	Pagamentos de Fornecimento de equipamentos e materiais
	 (%) Av. Fin. da
Obra - mês a mês
	Adm. Local:
Avanço Financeiro (apenas itens Fornecimen-to de equip. e mat.) 
	Pagamentos para os demais Serviços (exceto fornecimento) 
	Total de pagamentos - 15ª Medição (fornecimento + serviços) 
	Adm. Local:
Medição por Avanço Físico
 (prevista no contrato) 
	Adm. Local:
Medição por Avanço Financeiro
 (jurispru-dência TCU) 

	1ª-4ª
	-
	0,62%
	-
	3.581.267,18
	3.581.267,18
	-
	301.649,67

	5ª
	-
	0,22%
	-
	190.133,48
	190.133,48
	1.091.798,10
	107.976,93

	6ª 
	-
	0,08%
	-
	364.131,45
	364.131,45
	97.481,97
	38.881,64

	7ª 
	13.983.114,75
	2,76%
	1.177.795,93 
	1.048.542,30
	15.031.657,05
	955.323,24
	1.346.581,26

	8ª 
	16.440.190,40
	3,01%
	1.384.755,09 
	115.394,11
	16.555.584,51
	862.715,46
	1.467.141,13

	9ª 
	31.758.365,99
	5,96%
	2.675.003,01 
	202.783,85
	31.961.149,84
	2.544.279,50
	2.906.387,80

	10ª 
	1.430.807,21
	0,35%
	120.516,70 
	118.043,89
	1.548.851,10
	453.288,52
	168.639,96

	11ª 
	283.094,24
	1,42%
	23.844,99 
	6.595.194,62
	6.878.288,86
	1.325.754,84
	691.025,53

	12ª 
	3.124.972,79
	0,87%
	263.216,05 
	255.293,51
	3.380.266,30
	1.662.067,65
	424.715,13

	13ª 
	1.123.672,76
	1,32%
	94.646,81 
	2.426.131,75
	3.549.804,51
	4.103.991,08
	644.678,20

	14ª 
	517.279,08
	1,20%
	43.570,35 
	4.918.533,01
	5.435.812,09
	1.525.592,88
	586.358,23

	15ª 
	-
	0,90%
	-
	3.857.478,04
	3.857.478,04
	1.374.515,12
	440.690,10

	Total (parcial) 
	68.661.497,22
	18,72%
	5.783.348,93 
	23.672.927,19
	92.334.424,41
	15.996.808,36
	9.124.725,56

Fonte: Planilha consolidada de medições e pagamentos - até a 15ª Medição - TC 8000010144 (peça 53) .
Obs: Valor total do contrato (Vc) = R$ 578.672.487,89; Valor total previsto no contrato para a rubrica Administração Local (AL) = R$ 48.741.507,96; 
Cálculos: C = AL * (A/ (Vc) ; E= (A+D) ; G = B * AL; e A, B, D e F = dados extraídos da peça 53.
81.	Constata-se, inclusive, por meio da análise do Gráfico 7 - avanço financeiro do empreendimento apresentado adiante, a previsão de tal comportamento financeiro contínuo ao longo de toda a execução das obras (curva S) , corroborado pela análise do comparativo entre o avanço físico e o financeiro efetuado no Gráfico 3 retro.
82.	Ressalta-se novamente que a irregularidade em comento foi embasada no critério inadequado de medição do item Administração Local não lastreado no avanço financeiro de toda a obra e não somente do fornecimento dos equipamentos e materiais, em que pese a relevância e a alta materialidade desses insumos no valor total do empreendimento.
83.	Na sequência, atinente aos estudos apresentados pela estatal sobre o fornecimento dos dois equipamentos principais (peça 48, p. 6-10) , informa-se preliminarmente que a análise efetuada a seguir consiste em cotejamento entre os resultados desses estudos e os dados extraídos das curvas de avanços físico (Gráficos 4 e 6) e financeiro (Gráfico 7) de todo o empreendimento com os dados apresentados pela curva prevista versus realizada da MOI-Administrativo (Gráfico 5) , um dos principais componentes da Administração Local.
84.	Registra-se que a Mão de Obra Indireta (MOI-Administrativo) foi utilizada como referência por representar 38,66% do valor total da verba prevista para a Administração Local (peça 16, p. 93-98) , além de influenciar proporcionalmente, ao longo do tempo definido no cronograma do empreendimento, outros gastos variáveis da Administração Local, tais como alimentação, transporte e utilização de equipamentos principais de obras (motoristas) . Cabe ressaltar que a contratada não disponibilizou nos autos o detalhamento dos gastos de cada componente da Administração Local.
85.	Nesse contexto, apresenta-se, na Tabela 6, os valores totais previstos para pagamento da verba Administração Local, referentes ao fornecimento de equipamentos e materiais para todo o empreendimento, considerando-se os avanços físico e financeiro de fornecimento.
Tabela 6 - Valores totais a serem pagos para o item Administração Local, referentes ao fornecimento
	 (A) 
Fornecimento de Equipamentos e materiais (1) 
	 (B) 
% em relação ao total contratual, sem Adm. Local
	 (C) 
Valor total Administração Local
	 (D) 
Valor total que seria pago para o item Adm. Local referente ao fornecimento, considerando avanço financeiro
 (D) = (B) * (C) 
	 (E) 
Valor total a ser pago para o item referente ao fornecimento, considerando avanço físico (2) 
 (E) = (C) * 74,40%

	R$ 425.038.888,46
	R$ 80,21%
	R$ 48.740.986,68
	R$ 39.093.382,35
	R$ 36.263.294,09

Fonte: Resposta de Furnas (peça 48, p. 8-9) ; e EAP Física (peça 22, p. 18) ;
Obs. (1) A = R$ 414.486.446,16 (Usina) + R$ 2.262.713,36 (SE de 138 kV) + R$ 8.289.728,72 (Sobressalentes) ;
 (2) O Valor de 74,40% foi extraído da EAP Física (peça 22, p. 18-28) e refere-se à pontuação física calculada para os itens Fornecimento de Equipamentos, materiais e sobressalentes da Usina (64,50%) e da SE (9,90%) . 
86.	Cabe registrar que o valor pago na fase de fornecimento dos principais equipamentos para Administração Local considerando avanço físico (E) é menor que o apresentado para o valor apresentado pelo critério avanço financeiro (D) , vez que o avanço físico considera como fornecimento a entrega efetiva dos equipamentos no canteiro e alguns eventos de testes e o avanço financeiro considera, além da entrega, toda a fase de testes e a entrega definitiva desses equipamentos em operação comercial. No final do contrato, o valor dispendido para Adm. Local será de R$ 48,74 milhões (C) , independentemente do critério adotado.
87.	Apresenta-se no Gráfico 4 a seguir a curva de avanço físico - previsto versus realizado (até março/2021) de fornecimento geral de equipamentos e materiais (Usina e Subestação de 138 kV) .
88.	Nesse Gráfico 4 verifica-se que foram pagos até março/2021 96,53% da verba total prevista para a Administração Local no contrato (medido por avanço físico) , referente ao fornecimento (R$ 36,26 milhões) , já considerando os atrasos incorridos na obra, ou seja, foram pagos R$ 35 milhões.
Gráfico 4: Curva de Avanço Físico - Fornecimento de Equipamentos e materiais da Usina e da Subestação de 138 kV
Fonte: Relatório Mensal de Progresso - março/2021 (peça 63, p. 5) .
89.	Por outro lado, caso fosse adotado o critério de avanço financeiro para medição da Administração Local e considerando-se que já foram pagos R$ 254,61 milhões referentes ao fornecimento geral até março/2021 (ver planilha de medição, peça 64) , este valores refletiriam em R$ 26,03 milhões para pagamento da Administração Local nesse período, ou seja, 66,58% do valor dessa verba (total de R$ 39,09 milhões) , restando R$ 13,06 milhões (33,42%) para cobrirem gastos com a rubrica até o final da execução da obra, prevista atualmente para dezembro/2021 (mais nove meses de obra) .
90.	Portanto, constata-se, como alegado pela estatal (peça 48, p. 8) , que a parcela de Administração Local relacionada aos itens de fornecimento considerando o critério de medição proporcional ao avanço financeiro (R$ 39,09 milhões) seria 7,24% maior do que o valor proporcional ao avanço físico (R$ 36,26 milhões) . No entanto, aquela verba é mais bem distribuída ao longo da curva financeira de fornecimento, ao passo que a segunda caracteriza adiantamento de pagamento, como já visto anteriormente e corroborado pela análise efetuada a seguir.
91.	Esses dados revelam-se importantes quando são comparados com os dados extraídos do histograma de "MOI-Administrativo - Site" (Gráfico 5 a seguir) .
92.	Verifica-se, considerando apenas a curva prevista originalmente (sem atrasos) , que o número de mão de obra indireta prevista para a Administração Local no canteiro de obras permaneceria alto até seis meses antes do final da obra (até outubro/2020) , quando então decresceria gradativamente, até chegar a 0% dois meses após encerramento das obras (maio/21) , ou seja, quatorze meses após o pagamento de toda a verba de Adm. Local relacionada ao suprimento (março/2020) , considerando-se a medição desse item proporcional ao avanço físico, prevista no TC 8000010144.
93.	Já considerando-se os atrasos incorridos nas obras (dez meses) , verifica-se o agravamento da situação vez que até março/21 já foram pagos 96,51% da verba Administração Local relacionada ao suprimento (ver Gráfico 4) e a contratada aumentou consideravelmente o número de colaboradores relacionados a "MOI - site" para compensar tais atrasos, e, por conseguinte, reivindicou pleitos para aditivos contratuais (peça 65, p. 11) , para cobrir essa mão de obra até dois meses após a entrada em operação comercial do empreendimento, ou seja, até fev./2022. 
Gráfico 5: Curva do Histograma da Mão de Obra Indireta - Administrativo - canteiro de obras
Fonte: Relatório Mensal de Progresso - março/2021 (peça 63, p. 16) .
Legenda:       : MOI - Administrativo prevista;        : MOI - Administrativo realizada.  
94.	Na sequência, considerando-se o exposto e a alegada maior amplitude do item Administração da Contratada em contratação do tipo empreitada integral, verifica-se que a gestão do suprimento não se encerra com a entrega do equipamento no site, pois, como visto, ainda restarão os custos relacionados aos serviços de interfaces entre projetos executivos, suprimentos, logística, fornecimento, obras civis, montagem eletromecânica, comissionamento e testes e operação assistida, além dos custos relacionados a entrega definitiva (efetiva) dos equipamentos em funcionamento conforme especificações do projeto. 
95.	Constata-se, inclusive, por meio de análise: (i) dos estudos apresentados pela estatal (tabela, peça 48, p. 7-8) ; (ii) da Planilha de eventos de pagamentos (contrato, peça 16, p. 107-115) ; e (iii) da Planilha de medição de fornecimento (peça 54, p. 8) ; que existem previsões contratuais de testes (TAP1 e TAP2) para serem pagas após a entrega efetiva dos equipamentos no canteiro de obras, ocorrida em agosto/2020, no valor total de R$ 79,28 milhões, os quais refletem no valor de R$ 6,76 milhões para a gestão de suprimentos já previstos no contrato e medidos por avanço físico, ou seja, 18,65% do total relacionado à Administração Local referente ao fornecimento, corroborando com o entendimento sobre a existência de custos de interface pós-entrega. Caso fosse adotado o critério de avanço financeiro, o valor para Administração Local, pós fase de suprimento efetivo de equipamentos, seria de R$ 7,29 milhões.
96.	Além disso, entende-se que não merece prosperar, pelas razões expostas a seguir, a alegação sobre a adoção do critério físico ser mais lógica devido os relativos valores refletidos na Administração Local estarem atrelados ao trabalho desenvolvido pelas equipes envolvidas no empreendimento. 
97.	Considerando o critério físico, apesar de os valores distribuídos para a Administração Local referentes a gestão de suprimento estarem atrelados a realização de eventos físicos, constata-se que os eventos mais relevantes (maior pontuação física) são referentes ao processo de fabricação e transporte executados por terceiros (fornecedores) , tais como a própria fabricação, a qual reflete em 60% da verba de Administração Local destinada para cada equipamento [ver pontuação física nos estudos efetuados por Furnas: Fabricação da Caldeira= (15,42%/25,70%) = 60,00%, peça 48, p. 7-8; e na EAP, peça 12, p. 19-20].
98.	Além disso, pela análise efetuada, verifica-se ser mais lógica a adoção do critério financeiro, vez que remunera a Administração da Contratada proporcionalmente ao trabalho desenvolvido ao longo de toda execução contratual, inclusive interfaces, além de mitigar adiantamentos de pagamentos.
99.	Constata-se ainda que já ocorreu incremento no adiantamento de pagamento para o item Administração Local relacionado exclusivamente ao critério de medição proporcional ao avanço físico, ao término, em agosto/2020, da fase de fornecimento efetivo dos equipamentos principais no site, quando tal verba já tinha sido 93,79% paga (ver Gráfico 4 retro) . 
100.	No entanto, caso fosse adotado o critério de medição proporcional ao avanço financeiro, ainda restaria, no final dessa fase (agosto/2020) , 14,02% da referida verba para cobrir as despesas restantes dos serviços complementares de suprimento. E como visto, existem previsões de testes em equipamentos, cujos valores representam 18,65% do total da verba relacionada, além dos serviços associados às demais interfaces. 
101.	Pelo exposto, entende-se que não merece prosperar também a alegação da estatal que se o estudo apresentado considerasse todo o fornecimento (80,21%) , a adoção do critério de medição pelo avanço financeiro acarretaria um maior desequilíbrio do contrato, pois, ao contrário do alegado, ocorrerá sim uma melhor distribuição da verba prevista para a Administração Local ao longo da execução contratual, ao passo que, considerando o critério de medição proporcional ao avanço físico, já se constata que ocorreu incremento nos valores dos apontados adiantamentos de pagamentos relacionados ao fornecimento dos equipamentos principais.
102.	Reforça tal entendimento a análise feita a seguir, considerando-se primeiramente como critério de medição para a Administração Local o avanço físico do empreendimento (Gráfico 6) , previsto no contrato e, em seguida, o critério lastreado no avanço financeiro (Gráfico 7) , prescrito pela jurisprudência deste Tribunal de Contas, cujos dados foram comparados com os dados extraídos do Histograma de MOI-Administrativo (Gráfico 5 retro) .
103.	Nesse sentido, apresenta-se no Gráfico 6 a seguir a curva de avanço físico geral do empreendimento, previsto versus realizado (até março/2021) .
Gráfico 6: Curva de Avanço Físico Geral do Empreendimento
Fonte: Relatório Mensal de Progresso - março/2021 (peça 63, p. 1) .
104.	Diante disso, foi efetuado um cotejamento entre os dados extraídos do histograma de Mão de Obra Administrativo - Site (peça 63, p. 16) , sintetizados no Gráfico 5 retro e os dados extraídos do Gráfico 6 acima, referentes ao avanço físico do empreendimento, o qual foi previsto no contrato como critério de medição para a Administração Local.
105.	Constata-se, por meio da análise realizada, que 90,00% da verba destinada ao item Administração Local, de R$ 48,30 milhões, foi paga até março/2021, enquanto os gastos diretos e indiretos variáveis referentes a MOI-Administrativo ainda estariam elevados nessa data (Gráfico 5) , sem previsão para redução, vez que os atrasos incorridos nas obras agravaram mais ainda a irregularidade em análise.
106.	Da mesma forma, apresenta-se no seguinte Gráfico 7 a curva de avanço financeiro do empreendimento, previsto versus realizado (até fevereiro/2021) . Registra-se que em março/2021 o avanço financeiro acumulado era de 71,90%, ante a previsão de 91,67%.
Gráfico 7: Curva de Avanço Financeiro Geral do Empreendimento
Fonte: Relatório Mensal de Progresso - março 2021 (peça 63, p. 22) .
107.	Já considerando o critério de medição da Administração Local proporcional ao avanço financeiro, conforme preceituado pela jurisprudência deste Tribunal, verifica-se, por meio de análise do Gráfico 7 retro, que praticamente toda a verba destinada ao item (97,20%) teria previsão original de pagamento até abril/2021, desconsiderando-se os atrasos incorridos na obra, ou seja, cobrindo continuamente, ao longo do tempo de execução, os gastos previstos com a rubrica MOI-Administrativo, que praticamente se encerrariam simultaneamente ao final da obra, prevista contratualmente para 2/4/2021, além de prever um resíduo de R$ 1,3 milhão (2,66% da verba total de Administração Local) para pagamento em março/2022 referente aos serviços de gestão e interfaces da operação assistida, e representar uma garantia a ser paga após a emissão do Termo de Recebimento Definitivo do empreendimento, caso não existirem pendências associadas à execução contratual.
108.	Diante dos atrasos já consolidados nas obras, cujo término foi postergado para 19/12/2021, verifica-se que, considerando ainda o critério de avanço financeiro, teriam sido pagos efetivamente até março/2021 71,90% da verba destinada a Administração Local, restando 28,20 % da verba para cobrir os nove meses restantes até 19/12/2021 (nova data de entrada em operação comercial do ciclo combinado) , além dos referidos serviços de gestão relacionados à operação assistida do empreendimento.
109.	Cabe ainda ressaltar que a execução da obra se encontrava 24,77% atrasada à época da auditoria (maio/2019) , conforme relatado no achado III.2 - Existência de atrasos que podem comprometer o prazo de entrega do empreendimento (peça 24, p. 10-13) . Já na auditoria realizada em 2021, foi constatado que a entrada em operação comercial do empreendimento foi postergada de 2/4/2021 para 19/12/2021 (261 dias de atraso) , comprometendo mais ainda a verba destinada à Administração Local da contratada, pois, como visto, a verba foi 90,0% paga até março/2021 e o número de colaboradores elencados na MOI-Administrativo aumentou consideravelmente a partir de julho/2020 para compensar intempestivamente os atrasos incorridos, após apresentar número real inferior ao previsto de janeiro/2019 até fevereiro/2020.
110.	Nesse sentido, constata-se, a partir de análise no avanço físico (Gráfico 6 retro) , que a execução da obra começou a apresentar atrasos em setembro/2018, os quais não foram refletidos nos gastos dispendidos com Administração Local (Gráfico 5 retro) .
111.	Já atinente ao avanço financeiro, verifica-se, por meio da análise do Gráfico 7 retro, que começaram a ocorrer atrasos financeiros efetivamente em fevereiro/2019, os quais refletiram no número da MOI-Administrativo a partir dessa mesma data. Ou seja, caso fosse adotado o critério de avanço financeiro para a medição da Administração Local, os pagamentos relacionados seriam reduzidos proporcionalmente à redução da rubrica MOI-Administrativo.
112.	Conclui-se então, pela análise efetuada, que o critério de medição da Administração Local proporcional ao avanço financeiro é o mais coerente e adequado para o caso concreto, pois este critério, caso tivesse sido adotado, atenuaria a defasagem observada entre o que foi pago para o item e o que realmente foi gasto com a MOI-Administrativo e, consequentemente, com a maior parte dos componentes do referido item (alimentação, transporte, equipamentos, entre outros) . 
113.	Na sequência, entende-se que a alegação: o estudo comparativo apresentado pela estatal (peça 48, p. 10-13) comprovaria que o critério de medição da Administração Local proporcional ao avanço físico não caracteriza antecipação de pagamento, não merece prosperar, pelas razões expostas na análise retro, complementadas pela análise efetuada a seguir. 
114.	Cabe registrar, preliminarmente, que: (i) o estudo apresentado compara o Valor Presente Líquido (VPL) da situação real, onde os pagamentos mensais da Administração Local são medidos por avanço físico, com o VPL de uma situação considerada ideal pelo alegante, onde os pagamentos são feitos em parcelas iguais mensais; e (ii) no caso da situação real, a vantagem de VPL da coluna "Avanço Real + Tendência" de R$ 26,56 mil, em relação à situação considerada ideal - coluna "Parcelas iguais",  não se refere até a 15ª medição (medição mais atualizada à época das manifestações) , como alegado, e sim até 40ª e última medição prevista originalmente (peça 48, p. 11-12 e peça 55 - atualização) . 
115.	Verifica-se, inclusive, pela análise da tabela apresentada (peça 48, p. 12) , efetuada por meio da tabela constante da peça 55, que o VPL até a 15ª medição apresenta: (i) na Data-Cedo, uma vantagem para a contratada da ordem de R$ 2,60 milhões (R$ 19,66 milhões - R$ 22,26 milhões) ; (ii) na Data-Tarde, essa vantagem se inverte, apresentando uma desvantagem para a contratada, da ordem de R$ 7,13 milhões (R$ 19,66 milhões - R$ 12,53 milhões) ;  e (iii) para o avanço real + tendência, desvantagem para a contratada, da ordem de R$ 4,36 milhões (R$ 19,66 milhões - R$ 15,30 milhões) .
116.	Já para a 27ª Medição (junho/2020) , quando a previsão original era de que o fornecimento dos principais equipamentos já teria sido efetivado, as três situações apresentariam vantagem para a contratada da ordem de R$ 9,21 milhões, R$ 1,36 milhões e R$ 5,46 milhões, respectivamente (ver análise complementar na peça 55) .
117.	Além dessa constatação de pagamentos adiantados para a contratada ir de encontro ao alegado sobre o critério por avanço físico ser o mais adequado, importa salientar que a análise efetuada pela estatal apresenta muitas inconsistências, atinente à verba Administração Local, tais como: (i) a referência utilizada nos estudos, qual seja, pagamento por parcelas iguais mensais, não é recomendada pela jurisprudência do TCU por induzir adiantamentos de pagamentos na ocorrência de atrasos nas obras, como os atrasos detectados no presente caso; (ii) baixa relação entre parcelas iguais mensais e os valores pagos para Administração Local, os quais variam em função de diversos fatores não considerados na análise, tais como: riscos, atrasos, fatores climáticos, mão de obra realizada igual a prevista no histograma de MOI/MOD  e eventuais dificuldades técnicas e financeiras enfrentadas pela contratada; e (iii) o valor previsto no contrato para o referido item já contempla BDI (taxas de lucros e riscos, entre outros itens) ; (iv) a cada ano vencido, iniciando-se a contagem a partir da data-base da planilha orçamentária contratual (nov/17) , o saldo contratual remanescente é reajustado (previsão contratual) . No caso da Administração Local, o saldo foi reajustado em 4,56% no primeiro ano (vencido em nov/2018) . Caso tal reajuste contratual fosse levado em conta na análise do VPL, o adiantamento de pagamentos à contratada seria incrementado sobremaneira nessa análise.
118.	Entende-se que também não merece prosperar a alegação sobre o fluxo de caixa do contrato não apresentar indicação de antecipação de pagamento para a Administração Local, baseada nos desembolsos previstos originalmente para 2020, pelas razões expostas nas análises aqui efetuadas, as quais concluíram que tais adiantamentos foram constatados no cronograma original principalmente até o encerramento da fase de fornecimento dos equipamentos principais, ocorrida em agosto/2020.
119.	Verifica-se, porém, que tal fluxo não apresenta indicação de antecipação de pagamentos para os anos 2021 e 2022, por meio de análise na previsão original dos desembolsos relacionados aos referidos anos. Registra-se que a análise a seguir foi efetuada no contexto dos argumentos apresentados pela estatal, a qual considerava que os atrasos detectados à época seriam mitigados, o que não ocorreu. 
120.	Nesse sentido, atinente ao informado valor residual do saldo previsto originalmente para dezembro/2020 (R$ 104,24 milhões, peça 48, p. 13) , ressalta-se que R$ 46,03 milhões desse total são referentes a previsão contratual para pagamentos após apresentação de Termos Provisório e Definitivo dos principais equipamentos (ver peça 54) , à medida que tais equipamentos são entregues em funcionamento conforme especificações previstas no projeto (qualidade e performance) . 
121.	Ressalta-se ainda que os valores restantes a partir de dez/2020 (R$ 104,24 milhões - R$ 46,03 milhões) , da ordem de R$ 58,21 milhões, refletem no valor de R$ 4,89 milhões (10,06% do total de R$ 48,6 milhões) para pagamentos de serviços de Administração Local referentes às interfaces entre os equipamentos principais, projetos e testes TAP-1 e TAP-2, além de gestão do empreendimento, da construção e montagem eletromecânica, comissionamento e operação assistida. 
122.	Cabe ainda registrar que, desse valor remanescente de R$ 58 milhões, existia a previsão contratual original para pagamentos até julho/2021 de R$ 29,28 milhões para serviços remanescentes de comissionamento e testes e operação assistida, além de R$ 12,18 milhões para interfaces e testes TAP-1 e TAP-2 em 2021.
123.	Tais valores refletiriam, considerando-se o critério de medição proporcional ao avanço financeiro, nos valores de R$ 2,46 milhões e R$ 1,02 milhões, respectivamente, para a Administração Local, os quais seriam pagos após a realização efetiva de serviços de gestão e interfaces relacionados aos referidos serviços (comissionamento, operação assistida e testes) . 
124.	Entende-se que tal situação vai ao encontro da regra imposta à Administração Pública pela Lei 8.666/1993 (art. 65, Inciso II, alínea c) , sobre a proibição de pagamentos antecipados, ou seja, nesse caso serviços de Administração Local prestados em 2021 serão pagos sempre a posteriori, ou seja, após a execução efetiva desses serviços. 
125.	Restaria ainda R$ 16,75 milhões para pagamentos em março/2022, data prevista originalmente para encerramento do TC 8000010144, que refletiria no pagamento de R$ 1,41 milhão para a Administração Local (apenas 2,89% do valor total previsto para a verba) , caso fosse utilizado o critério de medição proporcional ao avanço financeiro.
126.	Cabe ressaltar que tal valor é referente à previsão contratual de pagamento de 5% do valor de alguns dos principais equipamentos e tem como objetivo garantir a qualidade dos serviços e eficiência prevista no contrato para a UTE, antes da entrega definitiva do empreendimento pela contratada. Caso não atendidos tais requisitos, tal valor seria utilizado para ressarcimento por eventuais pendências não saneadas e penalidades aplicadas à contratada.
127.	Constata-se, no entanto, como visto, considerando-se o critério previsto no contrato de medição da Administração Local proporcional ao avanço físico, que 90,00% da verba destinada ao item Administração Local, de R$ 48,30 milhões, já foi paga até março/2021, enquanto os gastos diretos e indiretos variáveis referentes a MOI-Administrativo ainda estariam elevados nessa data (Gráfico 5) , sem previsão para redução, vez que os atrasos incorridos nas obras agravaram mais ainda a irregularidade em análise. Verifica-se, inclusive, que a contratada já reivindicou pleitos para aditivos contratuais (peça 65, p. 11) , para cobrir essa mão de obra até dois meses após a entrada em operação comercial do empreendimento, ou seja, até fev./2022.
128.	Na sequência, entende-se que merece prosperar a alegação do respondente que uma eventual alteração da metodologia de pagamento da Administração da Contratada poderá afetar o fluxo de pagamentos, o que implicaria possível modificação da equação econômico-financeira do Termo Contratual 8000010144, levando a eventual necessidade de reequilíbrio econômico-financeiro. 
129.	Pela análise efetuada, no entanto, constata-se que a maior prejudicada pelo critério inadequado de medição do referido item é a estatal contratante, a qual adiantou pagamentos para a contratada, que, em função dos atrasos incorridos nas obras, atualmente influencia sobremaneira na reivindicação de pleitos para aditivos ao contrato com previsão de acréscimo na verba relacionada a Administração Local.
130.	Dessa forma, entende-se que tal critério inadequado gera desbalanceamento da equação econômico-financeira do Termo Contratual 8000010144 em desfavor da contratante, que acaba tendo que adiantar parcelas relativas à Administração Local.
131.	Por fim, entende-se que não merece prosperar a alegação da estatal referente a orientação contida nos Acórdão 1247/2016-TCU-Plenário e 1.923/2016-TCU-Plenário para o pagamento da Administração Local de modo proporcional ao avanço físico das obras, pelas razões expostas a seguir.
132.	Ao se analisar irregularidades complexas, como a apontada no achado em comento, deve-se levar em conta desde os fatos geradores das inconsistências apontadas e o contexto da situação encontrada, além dos parâmetros que evidenciaram as inconsistências e contrariaram os critérios estabelecidos na legislação e na jurisprudência.
133.		Cabe ressaltar que os referidos acórdãos tratam de casos concretos analisados pelo Tribunal, à luz das peculiaridades presentes nos respectivos autos, e que, não necessariamente, guardam relação com o presente caso concreto.
134.	Verifica-se inclusive que, ao analisar os dispositivos contidos no mencionado Acórdão 1247/2016-TCU-Plenário, de relatoria do Exmo. Ministro Marcos Bemquerer Costa, a relativa determinação foi no sentido de rever o cronograma físico-financeiro de forma que os itens componentes da Administração Local fossem medidos e pagos proporcionalmente ao percentual de execução da obra, conforme o subitem 9.3.2.2 do Acórdão 2622/2013-TCU-Plenário.
135.	Neste caso, constata-se que: (i) apesar de o dispositivo citar genericamente em medição da Administração Local proporcional ao percentual da obra, dispõe que esta medição deve estar em conformidade com o disposto no Acórdão 2622/2013-TCU-Plenário (Relator Exmo. Ministro Marcos Bemquerer) , o qual define claramente o critério proporcional ao avanço financeiro; (ii) o achado tratado naquele acórdão refere-se à sobrepreço no pagamento em parcelas mensais com valores iguais da Administração Local de obra atrasada; e (iii) os Contratos 1/2014 e 56/2014 objetos da irregularidade apontada, embora sejam do tipo Empreitada por Preço Global (EPG) , previram pagamentos mensais correspondentes às medições dos serviços executados, próprios de uma Empreitada por Preço Unitário (EPU) , ou seja, o avanço físico da obra era similar ao avanço financeiro. Inclusive, verifica-se no relatório do referido acórdão que o atraso na obra é sempre referenciado à execução físico-financeira do empreendimento (ver p. 11 e itens 66-67 na p. 55 do Acórdão 1247/2016-TCU-Plenário) . 
136.	Já atinente ao Acórdão 1923/2016-TCU-Plenário, de relatoria do Exmo. Ministro Bruno Dantas, verifica-se que o dispositivo contido no subitem 9.3.6 cientifica ente público sobre o critério inadequado de medição e pagamento dos serviços de "Administração Local", mediante pagamentos fixos mensais desvinculados da execução física da obra, o que afronta o disposto na jurisprudência do TCU (a exemplo dos Acórdãos 3.103/2010 e 2.622/2013, do Plenário) .
137.	Da mesma forma abordada anteriormente, constata-se que: (i) apesar da menção à pagamentos desvinculados da execução física da obra, tal dispositivo informa o afrontamento ao disposto na jurisprudência do Tribunal, em especial ao Acórdão 2622/2013-TCU-Plenário (Relator Ministro Marcos Bemquerer) ; (ii) o subitem 9.1.2 do também referido Acórdão 3103/2010-TCU-Plenário (Relator Ministro Weder de Oliveira) dispõe que o ente público adote forma de pagamento similar à preconizada no item 10.1. do Edital 02/2007 do Ministério da Integração Nacional, qual seja,  que "a Administração Local será remunerada mensalmente com valor proporcional ao faturamento dos serviços de obras civis e de acordo com o montante global ofertado pela Licitante", ou seja, proporcional ao avanço financeiro; e (iii) o achado tratado no segundo acórdão mencionado pela estatal refere-se à superfaturamento por serviço não executado, caracterizado por pagamentos em parcelas mensais fixas que acumularam 19,44% do valor total previsto para o item Administração Local, sendo que o avanço físico da obra se encontrava paralisado em 1 %; por isso, o destaque ao avanço físico no dispositivo em análise.
138.	Em suma, as referidas deliberações visam evitar desequilíbrio da equação econômico-financeira em razão de critérios de medição que não espelhem a realidade da execução contratual, portanto, à luz desse entendimento devem ser interpretados. Via de regra, não existe diferença entre os critérios de medição de avanço físico e de avanço financeiro nos contratos, no entanto, há exceções. No presente caso, observou-se que o avanço físico, da forma como é computado, pela EAP física, acaba por apresentar um percentual mais avançado quando comparado à execução financeira, que, neste caso, representa o avanço efetivo da obra, já que só são pagos serviços efetivamente executados. No entanto, como foi escolhido o avanço da EAP física, em vez do avanço efetivo (financeiro, neste caso) , como critério para medição da Administração Local, o pagamento dessa rubrica acabou sendo realizado de forma antecipada, como assinalado nesta instrução.    
139.	Pelo exposto, conclui-se que a defesa apresentada pela estatal não foi suficiente para elidir a irregularidade apontada, sendo que a relativa proposta de encaminhamento se encontra no Tópico I.4 adiante, consolidada com o resultado da análise efetuada a seguir na defesa apresentada pelo consórcio construtor.
I.3.1) Argumentos apresentados pelo Consórcio Santa Cruz
140.	Importa registrar, preliminarmente, que o referido consórcio construtor apresentou muitos argumentos similares aos apresentados por Furnas (peça 50) . No entanto, optou-se por reproduzir aqui, mesmo que sinteticamente, os resultados da análise efetuada no tópico anterior para esses argumentos, além da análise de argumentos inéditos, em respeito aos princípios da ampla defesa e do contraditório.
1.3.1.1. Critério de medição da Administração Local do contrato não foi objeto de apontamento em auditoria específica da Licitação e Formalização do Contrato 
141.	O consórcio construtor inicia sua defesa (peça 50, p. 3-14) alegando que a auditoria realizada pelo TCU em 2018 (TC Processo 011.210/2018-4) , a qual auditou o item 04.01.02.01 (medição da Administração Local) do TC 8000010144 e relativas disposições no Edital CO.GCM.A.00029,2017, não fez qualquer apontamento sobre o achado ora em comento. 
142.	Segundo sua visão, tal fato caracteriza enorme insegurança jurídica, vez que a auditoria realizada em 2019, relativa à execução do contrato, manifestou entendimento diverso da fiscalização anterior (2018) , a qual especificamente analisou a integralidade do processo licitatório e dos termos do edital e do contrato e não realizou qualquer apontamento sobre o critério de medição da Administração Local lastreada pelo avanço físico das obras, imposto por Furnas desde o início da licitação.
1.3.1.2. Da regularidade do critério de medição da Administração Local proporcional ao avanço físico do contrato 
143.	O consórcio alega que tal metodologia, adotada para medição da Administração Local: (i) observa o entendimento deste Tribunal de Contas no sentido de que somente a Administração Local deve refletir os serviços efetivamente prestados e está em consonância com os termos do edital da licitação, do contrato e do Acórdão 2622/2013-TCU-Plenário; (ii) não implica adiantamento de valores de Furnas para o Consórcio, pois a sistemática de pagamento imposta pela estatal no contrato (especialmente nos principais equipamentos e que representa parcela relevante do preço total do Contrato) gera verdadeiro fluxo negativo de caixa durante toda a execução do Empreendimento. 
144.	Alega, portanto, que existe na realidade financiamento do Consórcio para Furnas ao longo da execução do contrato, pois, o avanço financeiro (que corresponde ao pagamento por Furnas ao Consórcio pelos serviços prestados, medidos e aprovados ou custos incorridos) não acompanha o avanço físico do empreendimento (e para que este avanço físico ocorra, o Consórcio incorre em custos com mão-de-obra, compra de equipamentos, construção e montagem e todos os demais custos indiretos a eles relacionados) . 
a. Adequação do critério de medição da Administração Local por evolução física no caso específico do contrato (peça 50, p. 4) 
145.	Sobre o tema, o Consórcio alega que o termo "proporcional à evolução financeira" constante no Acórdão 2622/2013-TCU-Plenário não pode (e não deve) ser interpretado literalmente, vez que, na maior parte dos contratos não existe diferença entre os critérios de medição de avanço físico e de avanço financeiro.
146.	Além disso, de acordo com os Acórdãos 2.622/2013 e 2.369/2011, ambos do Plenário e de relatoria do Exmo. Ministro Marcos Bemquerer, "é recomendável que os critérios da medição dos custos da Administração Local estejam atrelados ao andamento da obra e os seus itens medidos de forma proporcional à execução financeira". 
147.	Alega que essas cautelas visam "garantir que a obra chegue ao fim juntamente com a medição e o pagamento de 100% da Administração Local", ou seja, que seu pagamento seja feito na proporção em que os serviços são executados, de tal forma que somente quando a obra estiver concluída ocorrerá o pagamento de 100% do referido item. 
148.	Com isso, afirma que o TCU pretendia afastar previsões contratuais de pagamentos mensais lineares, iguais e sucessivos a título de Administração Local ao longo de todo um contrato, pois referidos pagamentos lineares, em tese, não guardam qualquer relação com serviços efetivamente prestados. 
149.	Segundo o entendimento do respondente, o Acórdão 2440/2014-TCU-Plenário, Rel. Min. Marcos Bemquerer (Embargos de Declaração ao Acórdão 2.622/2013) referenda a interpretação acima e explicitamente indica que a medição da Administração Local deve ser realizada de acordo com o cronograma físico-financeiro (peça 50, p. 5-6) . 
150.	Alega ainda que existem manifestações das unidades técnicas de fiscalização e jurisprudência do TCU (peça 50, p. 6-7) no sentido de serem pertinentes a adoção de critério de medição/pagamento da Administração Local que sigam o avanço físico da obra, ou o efetivo avanço da obra, justamente para que sejam atendidos os objetivos expostos na fundamentação do Acórdão 2.622/2013. 
151.	Argumenta que no caso específico do contrato em comento, a medição da Administração Local é realizada de acordo com o cronograma físico-financeiro do empreendimento, não existindo qualquer pagamento mensal fixo e linear. 
152.	Conclui, então o Consórcio, que tal metodologia, além de adequada, estaria em linha com o entendimento deste Tribunal de Contas, pois, refletiria uma medição de custos da Administração Local proporcional aos serviços efetivamente prestados pelo consórcio, mensalmente medidos e aprovados pela estatal, de acordo com a conclusão dos serviços ou etapas definidos em cronograma físico-financeiro, sendo que a totalidade do valor previsto para o referido item será paga apenas com a conclusão da construção do empreendimento. 
153.	Na sequência, arrazoa que, devido a necessidade de definição de Estrutura Analítica do Projeto (EAP) para acompanhamento do avanço físico que desconsiderasse os itens relacionados a atividades indiretas, permitindo assim a medição mensal prevista na cláusula 18 do contrato, Furnas elaborou, apresentou e aprovou uma EAP Física, considerando os mesmos percentuais no segundo nível da EAP Financeira do contrato e definida pela planilha de preços do contrato. Ou seja, foi elaborado um cronograma físico-financeiro para o empreendimento. 
154.	Informa que a elaboração da EAP Física (ver Metodologia de cálculo do Avanço Físico utilizado no contrato, peça 15) corresponde a "uma ponderação entre: (i) o custo financeiro envolvido na execução do serviço; (ii) a quantidade de Homem-hora prevista; (iii) a quantidade de máquina-hora prevista; (iv) o tempo de realização do serviço; e (v) a quantidade de atividades previstas nesse serviço, entre outros parâmetros". 
155.	Alega ainda que, além dessa ponderação, a efetiva medição de avanço financeiro realizada por Furnas adota critérios físicos que se consubstanciam em efetiva prestação de serviços. 
156.	Dessa forma, o consórcio justifica que, para elaboração dos projetos, fabricação de equipamentos e/ou execução das obras, incorre em despesas com mão-de-obra, materiais, maquinário instalações provisórias, construção, transporte, alimentação, equipamentos de proteção, operação e manutenção do canteiro, entre outros, de forma que os custos da Administração Local, medidos nesta mesma proporção de avanço físico do empreendimento se mostra razoável (e em consonância com os precedentes desta Corte de Contas) e representa remuneração por serviços prestados e/ou custos incorridos pelo consórcio e devida e mensalmente medidos e aprovados por Furnas. 
157.	Ademais, pondera que desde a publicação do Acórdão 2622/2013-TCU-Plenário (Rel. Min. Ministro Marcos Bemquerer) há diversos precedentes que reconhecem que a medição da Administração Local deve ser realizada proporcionalmente à execução das obras (ou seja, de acordo com o cronograma físico-financeiro) , de forma que o critério utilizado por Furnas no contrato reflete exatamente os precedentes deste Tribunal de Contas (ver trecho do voto condutor do Acórdão 595/2017-TCU-Plenário, Relator Min. Bruno Dantas, peça 50, p. 9) . 
158.	Conclui, pelo exposto, que toda a jurisprudência citada nesse capítulo, posterior ao Acórdão 2622/2013-TCU-Plenário (Rel. Min. Ministro Marcos Bemquerer) , além de reconhecer a adequação da medição da Administração Local ao cronograma físico-financeiro de um empreendimento, reforça o entendimento que os critérios adotados por Furnas no contrato para fins de medição da Administração Local do empreendimento (de acordo com a evolução do cronograma físico-financeiro) estão plenamente adequados, inexistindo adiantamento de pagamentos, tudo em prol da segurança jurídica, princípio ao qual a Administração Pública deve se pautar, na forma do artigo 30 da Lei de Introdução às Normas do Direito Brasileiro (LINDB) .
b. Inadequação do critério de medição da Administração Local por simples avanço financeiro (peça 50, p. 10) 
159.	O Consórcio defende que a medição da Administração Local proporcionalmente à evolução financeira é inadequada, pois, o avanço financeiro do contrato não guardaria qualquer relação com os custos associados à Administração Local (peça 50, p. 10) .
160.	 Ademais, apresentou o Gráfico 8 abaixo (previsão e realizado de avanços físico e financeiro) para mostrar que o avanço financeiro do contrato sempre permanece abaixo do avanço físico (gerando acentuado fluxo de caixa negativo) , sendo que aquele somente atingirá 100% mais de oito meses após a conclusão das obras. 
Gráfico 8: Avanços físico e financeiro do empreendimento (previsto x realizado - até set/2019) 
Fonte: peça 50, p. 10
161.	Conforme indicado no relatório de auditoria, a diferença entre as curvas de avanço financeiro e de avanço físico do empreendimento deve-se majoritariamente pela rubrica de fornecimento dos principais equipamentos, sendo que cerca de 35% do valor desse fornecimento (que representa valor relevante do preço total do contrato) serão pagos apenas após a entrega dos equipamentos para Furnas. 
162.	Ou seja, mesmo com os equipamentos entregues (100% fornecidos para fins de cálculo de avanço físico) , Furnas efetuará o pagamento de apenas cerca de 65% do valor desses equipamentos, sendo que 5% do valor desses equipamentos será pago ao consórcio apenas após a entrega do empreendimento para Furnas (peça 50, p. 10) .
163.	Enfim, parcela considerável do valor dos equipamentos será paga muito tempo após a entrega deles, o que gera o atraso do avanço financeiro frente ao avanço físico (peça 50, p. 11) . 
164.	Tal atraso, portanto, somente existe em razão da sistemática de retenções imposta por Furnas no contrato, sendo que esta diferença jamais pode ser considerada como ausência de prestação dos serviços de Administração Local (ou mesmo que as medições e pagamentos da Administração Local apurados proporcionalmente ao avanço físico representam adiantamento) . 
165.	Assim, alega que seria impertinente a alteração da forma de medição da Administração Local com relação ao avanço financeiro, já que este parâmetro não representa o efetivo andamento e execução das obras do empreendimento (peça 50, p. 11) . 
c. Necessidade de avaliação de relação custo x benefício da proposta de alteração da forma de medição da Administração Local (peça 50, p. 11) 
166.	 O consórcio alega que, caso seja mantida a proposta de alteração dos critérios de medição de Administração Local, a utilização de medição proporcional ao avanço financeiro implicará, no mínimo, necessária revisão para maior dos valores de despesas financeiras do contrato (integrante do BDI) e, por consequência, do preço total do contrato, já que o Consórcio necessariamente incorrerá em custos financeiros adicionais para aumentar o nível e os prazos de financiamento a favor de Furnas. 
167.	 Assim, na forma dos artigos 20 e 21 da LINDB e precedentes deste Tribunal de Contas (ver peça 50, p. 12) , alega como necessário que o TCU realize a prévia avaliação dos impactos e alternativas e da relação custo-benefício de eventual alteração do critério de medição da Administração Local conforme avanço físico do empreendimento, com agravamento contra o consórcio do fluxo de caixa do contrato, que já é negativo. 
168.	Adicionalmente, e em caráter subsidiário, caso a proposta seja acolhida, o consórcio solicita a oportunidade de, futuramente, demonstrar de maneira pormenorizada o elevado impacto da alteração contratual referente à mudança do critério de medição no equilíbrio econômico-financeiro do contrato. 
d. Afastamento do argumento sobre riscos de abandono do empreendimento em razão da recuperação judicial da holding do grupo Odebrecht (peça 50, p. 12) 
169.	Por fim, o consórcio infirma o argumento contido no relatório de auditoria de que a recuperação judicial da holding do grupo Odebrecht, a Odebrecht S/A, traria risco de prejuízo financeiro a Furnas, pois o pedido de recuperação judicial agravaria o risco de abandono da obra pelo Consórcio. 
170.	Assinala que o relatório (peça 23) inclusive reconhece que o pedido de recuperação judicial da Odebrecht S/A não alcança a OECI S/A, atual denominação de Odebrecht Engenharia e Construção Internacional S/A (OECI) , e nem a CBPO Engenharia Ltda. (CBPO) , integrantes do Consórcio, pois elas não integram o referido pedido de recuperação judicial (peça 50, p. 13) . 
171.	Alega que a busca de reestruturação financeira pela Odebrecht S/A e de algumas de suas sociedades controladoras e controladas não tem impacto na capacidade operacional de execução de obras e prestação de serviços pela Odebrecht Engenharia e Construção S/A (OEC) e suas controladas, como é o caso da OECI e da CBPO, não se podendo confundir dificuldades financeiras momentâneas com dificuldades operacionais (peça 50, p. 13) . 
172.	Por isso, o Consórcio reafirma sua capacidade operacional de cumprir integralmente o escopo do contrato e esclarece ainda que as consorciadas seguem honrando seus compromissos. 
173.	Desta forma, alega que, se nenhuma das consorciadas está em recuperação judicial, não prospera o referido argumento contido no relatório de auditoria, dado que não é possível desconsiderar as personalidades jurídicas distintas das empresas do grupo Odebrecht e, mesmo que alguma das consorciadas tivesse ingressado com o pedido de recuperação judicial, o Estado brasileiro não deveria criar embaraços e/ou dificuldades para a manutenção das atividades operacionais de uma sociedade que busca sua recuperação financeira, objetivo maior da Lei 11.101/2005 (peça 50, p. 13) . 
174.	Pondera ainda que a proposta de alteração do critério de medição da Administração Local desacompanhada de proposta de reequilíbrio da equação econômico-financeira do contrato (aumentando o prazo e os valores de financiamento a favor de Furnas e que devem ser suportados pelo consórcio ao longo do contrato) é que traz riscos para a conclusão do empreendimento, pois agrava ainda mais a situação de fluxo de caixa negativo que existe ao longo de quase todo o contrato (peça 50, p. 13) . 
1.3.1.3. Pedidos (peça 50, p. 14) 
175.	Ante o exposto, o Consórcio requer seja reconhecida a ausência de qualquer irregularidade do critério de medição da Administração Local adotado por Furnas, dado que o critério de medição de acordo com o avanço físico do empreendimento, neste caso, reflete exatamente a quantidade de serviços prestados (em linha com os precedentes deste Tribunal de Contas) , sendo que o critério de avanço financeiro (marcos contratuais de pagamento) não guardam qualquer correlação com os serviços efetivamente prestados pelo Consórcio, com consequente determinação de arquivamento desta Auditoria no tocante ao achado sobre o qual o Consórcio foi intimado a se manifestar (peça 50, p. 14) . 
I.3.2) Análise
1.3.2.1. Alegação: Critério de medição da Administração Local do contrato não foi objeto de apontamento em auditoria específica da licitação e formalização do contrato 
176.	Sobre o tema, entende-se que não merece prosperar, pelas razões expostas a seguir, a alegação do consórcio construtor sobre o fato de não ter sido apontada, na auditoria realizada pelo TCU em 2018 (TC Processo 011.210/2018-4) , qualquer irregularidade relacionada ao critério de medição da Administração Local e que, por isso, o entendimento diverso apontado na auditoria realizada em 2019 caracteriza insegurança jurídica.
177.	Verifica-se que, apesar de ambas as auditorias apresentarem questões semelhantes relacionadas à formalização e execução contratual, tais questões possuíam procedimentos e amostragens diferenciados que, por si só, justificam o apontamento da ocorrência relatada. Ou seja, a auditoria de 2019 não apontou entendimento diverso da auditoria de 2018, e sim, entendimento inédito.
178.	Nesse sentido, a primeira auditoria, realizada em 2018 com as obras ainda não iniciadas, não alcançou a metodologia de cálculo do avanço físico, a qual enseja, no caso concreto, defasagem entre esse avanço e o avanço financeiro, principalmente por detalhar eventos parciais do processo de fabricação e transporte dos equipamentos principais ainda no subfornecedor (sem entrega efetiva no site) , ao passo que o avanço financeiro é cadenciado principalmente pelo efetivo encerramento de serviços (marcos contratuais) .
179.	Além disso, como visto na análise efetuada em tópico retro, tais eventos de fabricação provocam adiantamentos de pagamentos na verba Administração Local, pois, os incrementos físicos relacionados são significativos e desproporcionais aos gastos de gestão da Administração Local da contratada, vez que o fornecimento terceirizado de equipamentos representa mais de 70% do valor contratual. 
180.	Ressalta-se que a presente análise não avaliou o mérito da metodologia que detalha o real avanço físico da obra e sim, a influência desse cálculo nos adiantamentos de pagamentos referentes à Administração Local.
181.	Importa ainda ressaltar que o fato de não ter sido apontada a irregularidade na primeira auditoria não inviabiliza apontamentos posteriores referentes ao objeto auditado, pois, se assim fosse considerado na legislação e jurisprudência, restariam prejudicadas as fiscalizações de contratos ao longo de sua execução, as quais são comuns em contratos de longa duração.
182.	Por fim, entende-se que essa situação não caracteriza insegurança jurídica porque todos os responsáveis devem estar cientes sobre o dever de prestar contas ao TCU pelo regular uso de recursos públicos federais, quando requeridos, dentro do prazo prescricional relacionado ao objeto auditado. Ademais, é poder-dever do auditor, no exercício de suas atribuições, para o atendimento ao interesse público, registrar as impropriedades e irregularidades relevantes que tenha se deparado durante a fiscalização.
1.3.2.2. Da alegada regularidade do critério de medição da Administração Local proporcional ao avanço físico do contrato 
183.	Registra-se que as alegações apresentadas pelo consórcio sobre o referido tema já foram analisadas e superadas no Tópico I.2.2 retro que tratou da defesa de Furnas. Por isso, as conclusões daquela análise serão reproduzidas sinteticamente a seguir.
184.	 Dessa forma, não merece prosperar as alegações sobre a regularidade do critério de medição da Administração Local proporcional ao avanço físico do contrato, pelos motivos relacionados a metodologia de cálculo adotada:
184.1.	tal metodologia não observa o entendimento da jurisprudência deste Tribunal de Contas, consolidado no Acórdão 2622/2013-TCU-Plenário (Relator Ministro Marcos Bemquerer) no sentido de que a medição da Administração Local deve ser proporcional ao avanço financeiro do empreendimento;
184.2.	o avanço físico é calculado sobre parciais de eventos que não refletem serviços efetivamente prestados (finalizados) relacionados principalmente ao suprimento de equipamentos, tais como o processo de fabricação (sob encomenda) e transporte realizado pelo subfornecedor, e, por isso, implica adiantamento de valores de Furnas para a Administração Local do consórcio, gerando, portanto, fluxo positivo de caixa para a contratada nessa fase de fornecimento, relacionado ao item; caso o fornecedor não tiver condições de finalizar a entrega efetiva do equipamento no empreendimento, Furnas teria nesse caso enormes prejuízos;
184.3.	o cálculo do avanço físico não considera as medições/pagamentos efetuados com a própria rubrica Administração Local, cujos valores representam 8,4% do valor total contratual, ou seja, tal premissa de cálculo incrementa mais ainda a defasagem observada entre os avanços físico e financeiro;
184.4.	como visto, caso fosse considerada a medição da Administração Local proporcional ao avanço financeiro, os valores previstos (calculados) seriam suficientes para cobrir os gastos com gestão do suprimento pela contratada, cujos serviços se limitam a emissão de documentos de compras, aprovação de documentos do fabricante e inspeções referentes aos processos de fabricação e transporte dos equipamentos principais sob responsabilidade do subfornecedor.
a. Da alegada adequação do critério de medição da Administração Local por evolução física no caso específico do contrato 
185.	Não merece prosperar a alegação que o termo constante no Acórdão 2622/2013-TCU-Plenário (Relator Ministro Marcos Bemquerer Costa) "proporcional à evolução financeira" não deve ser interpretado literalmente, pelas razões já apresentadas no Tópico I.2.2 retro e pelas razões expostas a seguir.
186.	Atinente ao Acórdão 2369/2011-TCU-Plenário (Relator Exmo. Ministro Marcos Bemquerer Costa) , cujos entendimentos foram consolidados no Acórdão 2622/2013-TCU-Plenário juntamente com os entendimentos sobre BDI dos acórdãos prolatados à época, constata-se inclusive a literalidade do termo ao analisar trechos daquele acórdão, nos termos:
II.1 - Parcelas que não devem compor o BDI.
 (...) 
28.	Ao indicar os critérios de aceitabilidade e as condições de pagamento dos itens a seguir especificados, o gestor deve também ter como base as seguintes recomendações:
a) o pagamento do item Administração Local seja feito na proporção da execução financeira dos serviços, de forma a garantir que a obra chegue ao fim juntamente com a medição e o pagamento de 100% da parcela de administração local. Busca-se com esse critério que a contratada tome as medidas cabíveis para resguardar o ritmo programado da obra já que não será beneficiada com aditivos por prorrogação de prazo em decorrência de atrasos pelos quais seja responsável; 
b) o pagamento do item Instalação de Canteiro e Acampamento seja feito na proporção da execução física desses serviços, conforme previsto no cronograma de desembolso da obra;
c) o pagamento do item Mobilização e Desmobilização seja feito na proporção da execução física desses serviços, ou seja, considerando o conjunto de equipamentos e pessoal mobilizados, e conforme previsto no cronograma de desembolso da obra. Com critérios de medição e pagamento adequadamente definidos para o item em questão, busca-se eliminar a possibilidade de antecipação de pagamentos.  (Grifos acrescidos) 
187.	Dessa forma, entende-se também que não merece prosperar a alegação sobre a pretensão do TCU, ao prolatar o Acórdão 2622/2013-TCU-Plenário, de somente afastar previsões contratuais de pagamentos mensais lineares, iguais e sucessivos a título de Administração Local ao longo de todo um contrato, pois, como analisado na defesa apresentada por Furnas e também nos dispositivos acima, o objetivo principal desses dispositivos foi  garantir que a obra chegue ao fim juntamente com a medição e o pagamento de 100% da parcela de administração local, evitando-se inclusive adiantamentos de pagamentos originados pela medição inadequada proporcional ao avanço físico, como a prevista no contrato TC 8000010144. 
188.	Reforça tal entendimento, o próprio trecho destacado pelo respondente do voto do Acórdão 2440/2014-TCU-Plenário, de relatoria do Exmo. Ministro Marcos Bemquerer (Embargos de Declaração ao Acórdão 2.622/2013) , que no item 46 deixa claro sobre o risco de ocorrência de pagamento antecipado no caso concreto analisado que se referia a adoção de valor fixo à título de Administração Local, dissociado do cronograma físico-financeiro. Caso fosse razoável o entendimento apresentado pelo consórcio construtor, somente aquela antecipação de pagamentos seria inaceitável, o que contraria dispositivos da Lei 8.666/1993 (art. 65, Inciso II, alínea c) .
189.	Além disso, verifica-se que a maioria dos acórdãos prolatados pelo Tribunal que abordam o critério de medição da Administração Local, além das manifestações destacadas pelo respondente, tais como os mencionados Acórdãos 2.440/2014 e 595/2017, ambos do Plenário do TCU, se referem à proporcionalidade ao avanço físico-financeiro da obra, justamente porque na maioria dos contratos relacionados não existe diferença significativa entre os critérios de medição de avanço físico e de avanço financeiro, como a apresentada no caso concreto.
190.	Ainda atinente ao mencionado voto condutor do Acórdão 595/2017-TCU-Plenário (Relator Exmo. Ministro Bruno Dantas) , cabe destacar outro trecho que reforça os entendimentos exarados sobre o critério de medição da Administração Local respeitarem o dispositivo contido no Acórdão 2622/2013-TCU-Plenário, nos termos: 
35. O que se encontrou foram cronogramas corrigidos e pagamento de administração local proporcional ao andamento da obra, em respeito ao preconizado no Acórdão 2622/2013-TCU-Plenário. A título de exemplo anexamos ao processo o cronograma do lote 1 (peça 66) , demonstrando o atendimento à exigência. Os demais lotes seguem o mesmo princípio.  (Grifos acrescidos) 
191.	Cabe ressaltar novamente que os comandos destacados pelo respondente tratam de casos concretos analisados pelo Tribunal, à luz das peculiaridades presentes nos respectivos autos, tais como pagamentos fixos mensais totais de 18% do valor previsto para a Administração Local, enquanto o avanço físico da obra até seu abandono foi de cerca de 7%, e que, não necessariamente, guardam relação com o presente caso concreto. 
192.	Verifica-se que no caso específico do contrato em comento, a medição da Administração Local não prevê pagamento mensal fixo e linear. Mas, não foi essa a causa apontada para a medição inadequada do referido item, e sim a medição proporcional ao avanço físico, o qual gera adiantamentos de pagamentos no caso concreto, em função da metodologia de cálculo do avanço físico relacionado. 
193.	Portanto, não merece prosperar a alegação que a medição proporcional ao avanço físico, além de adequada, está em linha com o entendimento deste Tribunal de Contas, pois, como visto, tal medição não refletiu proporcionalmente os custos dos serviços da Administração Local efetivamente prestados pelo consórcio principalmente na fase de suprimento dos equipamentos principais, além de refletir adiantamentos de pagamentos originados em eventos parciais do relativo processo de fabricação e transporte, sob responsabilidade do subfornecedor. 
194.	Entende-se também que não merece prosperar a alegação sobre a existência de cronograma físico-financeiro para o empreendimento, pois, o avanço físico apresenta muitos eventos de serviços relacionados ao fornecimento executados parcialmente que, à luz da jurisprudência do TCU não representam a efetiva concretização desse fornecimento, ao passo que o avanço financeiro, com exceção de pagamentos essenciais relacionados a viabilização do processo de fabricação de equipamentos considerados como adiantamentos pelo TCU, reflete eventos relacionados a serviços executados efetivamente (marcos contratuais) , tais como, fundações, montagem de equipamentos e obras civis. Ou seja, existe cronograma físico do empreendimento dissociado do avanço financeiro, como se constata, inclusive, pela diferença verificada em março/2021 entre o avanço físico (91,15%) e o avanço financeiro (71,90%) .
195.	Conclui-se, pelo exposto, que as análises efetuadas, tanto na auditoria realizada em 2018, como nos presentes autos, foram pautadas na jurisprudência desse Tribunal e na legislação vigente, em prol da segurança jurídica, princípio ao qual a Administração Pública deve se pautar, na forma do artigo 30 da Lei de Introdução às Normas do Direito Brasileiro (LINDB) .
b. Da alegada inadequação do critério de medição da Administração Local por simples avanço financeiro 
196.	Não merece prosperar a alegação do consórcio que a medição da Administração Local proporcionalmente à evolução financeira é inadequada devido o avanço financeiro do contrato não guardar qualquer relação com os custos associados à Administração Local. Pois, como visto na análise da defesa de Furnas efetuada no Tópico I.2.2 retro e conforme corroborações expostas a seguir, entende-se que tal critério é o mais coerente e lógico para o presente caso concreto.
197.	Dessa forma, não merece prosperar a alegação sobre o fato de o avanço financeiro do contrato TC 8000010144 sempre permanecer abaixo do avanço físico do empreendimento implicar geração de fluxo de caixa negativo, pois, tal diferença é devida ao cálculo de avanço físico baseado em eventos parciais não finalizados, ou seja, serviços não entregues efetivamente, os quais geram adiantamentos de pagamentos referentes à Administração Local, pelas razões já explanadas no Tópico I.2.2 retro e sintetizadas a seguir: 
197.1.	em que pese 8,4% do valor contratual corresponder à Administração Local, 14,8% da totalidade dos valores medidos no contrato foi atribuída ao item à época da fiscalização de 2019 (R$ 16 milhões acumulados até a medição nº 15 - junho/2019, peça 17; Tabela 2 retro) , além de existirem atrasos na obra, à época, com potencial para influir negativamente na relação pagamentos x despesas reais referentes à mão de obra indireta relacionada (ver Gráfico 5 retro) ; 
197.2.	foram pagos para a Administração Local, até junho/2019, R$ 10,14 milhões (20,80% do total previsto para a verba) lastreados em pagamentos de eventos considerados como adiantamentos pelo TCU na auditoria de 2018, tais como, emissão de documentos de compra e aprovação de documentos de fabricação referentes aos principais equipamentos, os quais foram efetivamente entregues no canteiro de obras somente em agosto/2020;
197.3.	constata-se, por meio da análise do Gráfico 8 apresentado pelo Consórcio, que praticamente toda a verba destinada ao item Administração Local, de R$ 48,30 milhões (avanço físico de mais de 98%) tinha previsão original de pagamento até setembro/2020, enquanto os gastos diretos e indiretos com a MOI-Administrativo (ver Gráfico 5 retro) ainda estariam elevados nessa data, chegando a 0% somente em abril/2021, ou seja, sete meses depois. Registra-se que os atrasos incorridos nas obras comprometeram efetivamente essas previsões, agravando sobremaneira a impropriedade apontada.
198.	Cabe ressaltar novamente a existência de prática em grandes obras, como o empreendimento em análise, de previsão de pagamentos para garantir a qualidade dos serviços na entrega do empreendimento, além de resguardar o ritmo programado da obra e com isso, evitar aditivos de prorrogação de prazo em decorrência de atrasos injustificáveis, mitigando assim, o risco que a obra não termine juntamente com a medição e o pagamento de 100% da verba de Administração Local.
199.	Ainda atinente ao valor residual de pagamentos relacionados à Administração Local pós fase de fornecimento, ressalta-se que tal valor cobre serviços de gestão referentes às interfaces entre os equipamentos principais, projetos e testes TAP-1 e TAP-2, além de gestão do empreendimento, da construção e montagem eletromecânica, comissionamento e testes e operação assistida. 
200.	Na sequência, entende-se que não merece prosperar a alegação que parcela considerável do valor dos equipamentos será paga muito tempo após a entrega deles, o que geraria o atraso do avanço financeiro frente ao avanço físico, pois, como visto, os valores relacionados aos pagamentos dos equipamentos se encontravam adiantados à época da auditoria (julho/2019) , sendo que tais valores foram incrementados até a fase de entrega efetiva no site (agosto/2020) , além de a diferença entre os avanços físico e financeiro estar diretamente relacionada a eventos do processo de fabricação e transporte desses equipamentos principais fornecidos por terceiros.
201.	Pelo exposto principalmente na análise efetuada na defesa de Furnas, a referida diferença foi originada na metodologia de cálculo do avanço físico, a qual atribui pontuação física para eventos parciais de fabricação (no fornecedor) , os quais são refletidos no valor pago para a Administração Local (proporcional ao avanço físico) , ou seja, não têm relação com prestação efetiva de serviços de Administração Local no canteiro do empreendimento. 
202.	Assim, considera-se adequada a forma de medição da Administração Local proporcional ao avanço financeiro, prescrita na jurisprudência desse Tribunal de Contas, defendida na presente instrução. 
c. A alegada necessidade de avaliação de relação custo x benefício da proposta de alteração da forma de medição da Administração Local 
203.	Não merece prosperar a referida alegação pelas razões expostas na análise efetuada na defesa de Furnas, a qual constatou que a estatal contratante é a maior prejudicada pelo critério inadequado de medição de Administração Local proporcional ao avanço físico no caso concreto, por efetuar adiantamentos de pagamentos relacionados ao item, não sendo razoável, portanto, a alegação que a utilização de medição proporcional ao avanço financeiro implicaria em revisão contratual benéfica para a contratada. 
204.	Entende-se que não merece prosperar também a alegação da necessidade de realização prévia de avaliação dos impactos e alternativas e da relação custo-benefício de eventual alteração do critério de medição da Administração Local proporcional ao avanço físico do empreendimento, pois, pelas razões expostas na presente análise, constata-se o agravamento contra a estatal do fluxo de caixa do contrato, maior prejudicada pela situação encontrada.
205.	No entanto, como os principais riscos relacionados a adiantamento de pagamentos apontados na irregularidade em comento já se encontram mitigados pela entrega efetiva dos principais equipamentos no empreendimento, entende-se que não é mais razoável, nesse momento, proposta para alteração do critério de medição no contrato 8000010144.
d. O alegado afastamento do argumento sobre riscos de abandono do empreendimento em razão da recuperação judicial da holding do grupo Odebrecht 
206.	Atinente ao tema, cabe ressaltar que a auditoria realizada em 2019 apontou, como resultado de análise de riscos, apenas a possibilidade de o aumento do risco potencial inerente à situação financeira da holding Odebrecht S/A refletir no bom andamento das obras executadas pelo consórcio.
207.	Registra-se também que o relatório da auditoria de 2019 (peça 24) evidenciou claramente que as construtoras OECI S/A e CBPO Engenharia Ltda., integrantes do Consórcio UTE Santa Cruz, não tinham sido alcançadas pelo pedido de recuperação judicial do referido grupo (holding) . 
208.	Ademais, tal relatório não desconsiderou as personalidades jurídicas distintas das empresas do grupo Odebrecht e tampouco criou embaraços e/ou dificuldades para a manutenção das atividades operacionais de uma sociedade que busca sua recuperação financeira.
209.	Cabe ainda ressaltar que nem a auditoria realizada em 2018 e tampouco a fiscalização realizada em 2019 apontaram incapacidade operacional de execução de obras e prestação de serviços pelo Consórcio.
210.	No presente caso, ponderou-se que a situação da holding teria potencial de influenciar negativamente no alcance do objetivo proposto no TC 8000010144, o que prejudicaria sobremaneira o atendimento ao interesse público envolvido. Reforçava tal entendimento notícias veiculadas na mídia em 2018, à época da primeira auditoria, informando sobre a possibilidade (risco elevado) da própria empresa Odebrecht Engenharia e Construção S/A (OEC) , controladora das empresas OECI e da CBPO, constituintes do Consórcio UTE Santa Cruz, pedir recuperação judicial (peça 57, p. 7-8) , além de possuir diversas dívidas com vencimento naquele ano de 2018 (R$ 550 milhões, peça 57, p. 2; U$ 200 milhões, peça 57, p. 8) . 
211.	Nessa mesma esteira, notícias veiculadas na mídia em 2019, à época da segunda auditoria (peça 56, p. 2) , informavam também: (i) que a referida empresa Odebrecht Engenharia e Construção S/A (OEC) seria garantidora dos títulos de grande dívida da Holding Odebrecht S/A, em recuperação judicial; e (ii) a situação financeira crítica da própria OEC, com dívidas na ordem de U$ 3 bilhões, e consequente aumento do risco potencial apontado na auditoria de 2018 (peça 56, p. 3-6) .
212.	Portanto, não merece prosperar a alegação do consórcio sobre não existir aumento do risco potencial inerente à situação financeira da Odebrecht S/A, pois como visto, podem sim existir reflexos dessa situação na situação financeira da empresa OEC, controladora das consorciadas OECI e CBPO, integrantes do Consórcio contratado UTE Santa Cruz, além de a própria OEC também se encontrar com sérias dificuldades financeiras, à época. 
1.3.2.3. Indeferimento dos pedidos do Consórcio Santa Cruz 
213.	Ante todo o exposto, conclui-se que a defesa apresentada pelo consórcio não foi suficiente para elidir a irregularidade apontada, sendo que a relativa proposta de encaminhamento se encontra no Tópico I.4 a seguir, consolidada com o resultado da análise efetuada na defesa apresentada por Furnas (peça 48) .
I.4 - Conclusão
214.	Por todo o exposto, conclui-se que as defesas apresentadas por Furnas e pelo Consórcio Santa Cruz não foram suficientes para elidir a irregularidade apontada, qual seja, critério inadequado de medição da Administração Local proporcional ao avanço físico do empreendimento.
215.	Cabe registrar que, a princípio, seria proposta determinação à Furnas para negociar com o referido consórcio construtor a substituição do referido critério contratual pelo critério de medição da Administração Local proporcional ao avanço financeiro do empreendimento.
216.	Constata-se, no entanto, que os principais riscos apontados foram mitigados, vez que os equipamentos principais, que levavam ao adiantamento de pagamento da Administração Local, foram instalados na obra em meados de 2020 (peça 62, p. 3-6) .  Contudo, considerando a existência de atrasos, cujas consequências estão sendo tratadas por Furnas, inclusive quanto ao exame de pleitos do Consórcio acerca da referida rubrica, propõe-se dar ciência a estatal que a impropriedade apontada afronta a jurisprudência deste Tribunal, a fim de se evitar repercussões para o presente contrato e a sua recorrência em contratações futuras. 
II. Existência de atrasos que podem comprometer o prazo de entrega do empreendimento (Achado III.2) 
217.	Atinente ao segundo achado, Furnas apresentou tempestivamente, por meio do Ofício DP.E.008.2020 (peça 52) , de 13/1/2020, resposta à determinação contida no Ofício 7855/2019-TCU/Seproc (peça 32) . 
II.1. Síntese do Achado (peça 24, p. 10-13) 
218.	Na auditoria realizada em 2019 foi constatado que o avanço físico de execução da obra no mês de junho de 2019 se encontrava abaixo do previsto para o Termo Contratual 8000010144. Enquanto o previsto era de 47,7%, o real executado se encontrava em 32,8%, o que poderia comprometer a entrega predita para o empreendimento e ter, como consequência, prejuízos a Furnas.
219.	Importante salientar que o Termo Contratual 8000010144 (peça 16) trata do cronograma em sua Cláusula 8ª, inciso I, item r. Desse item, valem ser citadas as notas 2 e 5, a seguir reproduzidas, que tratam da possibilidade de aplicação de penalidades, bem como das obrigações da contratada em virtude de atrasos injustificados:
	(...) 
Nota 2: O CRONOGRAMA CONTRATUAL será o documento de referência para execução dos SERVIÇOS, cabendo à aplicação das penalidades previstas neste TERMO CONTRATUAL pelo descumprimento, injustificado e não aceito por FURNAS, de quaisquer de suas etapas.
 (...) 
Nota 5: Sem prejuízo das sanções contratuais e sem nenhum ônus para FURNAS, se durante a execução do objeto deste TERMO CONTRATUAL for verificado que os prazos parciais estabelecidos no CRONOGRAMA CONTRATUAL não estão sendo cumpridos por motivos imputáveis à CONTRATADA, obriga-se a mesma a alterar seu programa de trabalho e/ou a mobilizar novos recursos para eliminar os atrasos e manter as obras, SERVIÇOS e fornecimentos de acordo com o citado Cronograma, de maneira que não interfira no prazo de  energização do EMPREENDIMENTO.
220.	A seguir são apresentadas a síntese da resposta de Furnas (peça 52) e a respectiva análise.
II.2.1) Plano de Recuperação apresentado por Furnas
221.	Furnas apresentou um plano de recuperação, o qual informa que o avanço físico geral do empreendimento alcançou o valor de 68,26% em dezembro/2019 (peça 52, p. 116) , frente ao previsto original de 80,54% (peça 14, p. 93) , indicando pequena recuperação no ritmo das obras à época. 
222.	Registra-se que o referido plano de recuperação consiste basicamente em novo cronograma para o empreendimento, o qual, segundo a estatal, compensaria os atrasos incorridos a fim de se cumprir a previsão contratual original para entrada em operação comercial do ciclo combinado da UTE Santa Cruz em abril de 2021.
 II.2.2) Análise
223.	Verifica-se que, apesar de ter apresentado tempestivamente novo cronograma do empreendimento, Furnas não informou quais novos recursos foram mobilizados pela contratada para eliminar os atrasos e manter as obras, serviços e fornecimentos de acordo com o referido cronograma.
224.	Além disso, a auditoria realizada em 2021 (TC Processo 006.858/2021-0) apontou a consolidação dos atrasos, os quais postergaram a entrada em operação comercial do empreendimento de 2/4/2021 para 19/12/2021 (261 dias) . Diante dessa situação, o relatório da referida auditoria propôs a oitiva de Furnas e do Consórcio Usina Termoelétrica Santa Cruz para que apresentem as justificativas e medidas adotadas para mitigação da irregularidade, vislumbrada pelo TCU desde 2019, quando tal inconsistência já apresentava risco de atrasar a entrada da operação comercial do empreendimento, caso não fossem adotadas medidas compensatórias pelos envolvidos no contrato.
225.	Pelo exposto, considerando a relação de continência (art. 2º, inciso VIII, da Resolução-TCU 259/2014) entre o apontamento de 2019 (Existência de atrasos que podem comprometer o prazo de entrega do empreendimento) e o apontamento que está sendo tratado na fiscalização de 2021 (Existência de atrasos nas obras e serviços) , propõe-se, com fundamento no art. 36, caput, da Resolução-TCU 259/2014, o apensamento dos presentes autos ao TC Processo 006.858/2021-0.
CONCLUSÃO
226.	Trata-se de análise das oitivas autorizadas por meio do item 9.1. do Acórdão 2342/2019-TCU-Plenário, relatado pelo Exmo. Ministro Augusto Sherman Cavalcanti (peça 27) . O processo é oriundo de Auditoria (Fiscalis 65/2019) , referente ao contrato TC 8000010144, cujo objeto foi a ampliação da Usina Termelétrica (UTE) Santa Cruz - Fase 1, localizada no município do Rio de Janeiro/RJ. As oitivas foram referentes ao primeiro achado do Relatório de Auditoria (peça 24) .
227.	O primeiro achado (III.1) refere-se à critério de medição inadequado do item Administração Local proporcional ao avanço físico do empreendimento, previsto no item 4.1.2 do Termo Contratual 8000010144 (peça 16, p. 116) , o qual ensejou adiantamento de pagamentos de serviços não prestados efetivamente à época, em desacordo com dispositivo constante do item 9.3.2.2 do Acórdão 2622/2013-TCU-Plenário, de relatoria do Exmo. Ministro Marcos Bemquerer, que recomenda a remuneração desse item proporcional à execução financeira da obra.
228.	Pela análise efetuada nos Tópicos I.2.2 e I.3.2, concluiu-se que as defesas apresentadas por Furnas e pelo Consórcio Santa Cruz não foram suficientes para elidir a irregularidade apontada, dado que o critério de medição da Administração Local proporcional ao avanço físico do empreendimento não reflete a quantidade de serviços efetivamente prestados principalmente na gestão do fornecimento terceirizado de equipamentos principais.
229.	Dessa forma, a princípio, seria proposta determinação à Furnas para negociar com o referido consórcio construtor a substituição do referido critério contratual pelo critério de medição da Administração Local proporcional ao avanço financeiro do empreendimento. No entanto, vez que os principais riscos apontados foram mitigados, propõe-se ciência à estatal de que a irregularidade apontada afronta a jurisprudência deste Tribunal, a fim de se evitar repercussões tanto para este contrato, vez que pleitos do Consórcio estão sendo examinados por Furnas, quanto a sua recorrência em contratações futuras. 
230.	Para o segundo achado (III.2) referente à existência de atrasos que podem comprometer o prazo de entrega do empreendimento, em atendimento à determinação contida no item 9.2 do referido Acórdão (peça 27) , Furnas encaminhou tempestivamente ao Tribunal um plano de ação de recuperação dos atrasos do empreendimento (peça 52) , o qual consiste basicamente em novo cronograma que, segundo a estatal, compensaria os atrasos incorridos nas obras.
231.	Nesse plano consta que o avanço físico geral do empreendimento alcançou o valor de 68,26% em dezembro/2019 (peça 52, p. 116) , frente ao previsto original de 80,54% (peça 14, p. 93) , indicando pequena recuperação no ritmo das obras, à época. 
232.	Furnas não informou, no entanto, quais novos recursos foram mobilizados pela contratada para eliminar os atrasos e manter as obras, serviços e fornecimentos de acordo com o referido cronograma.
233.	Além disso, a auditoria realizada em abril/2021 apontou a consolidação dos atrasos, os quais postergaram a entrada em operação comercial do empreendimento de 2/4/2021 para 19/12/2021 e, por conseguinte, propôs, naqueles autos (TC Processo 006.858/2021-0) , a oitiva de Furnas e do Consórcio Usina Termoelétrica Santa Cruz para que apresentassem as justificativas e medidas adotadas para mitigação da irregularidade, desde 2019, quando tal inconsistência já apresentava risco de atrasar a entrada da operação comercial do empreendimento, caso não fossem adotadas medidas compensatórias pelos envolvidos no contrato.
234.	Assim, considerando a relação de continência (art. 2º, inciso VIII, da Resolução-TCU 259/2014) entre o apontamento de 2019 (Existência de atrasos que podem comprometer o prazo de entrega do empreendimento) e o apontamento que está sendo tratado na fiscalização de 2021 (Existência de atrasos nas obras e serviços) , propõe-se, com fundamento no art. 36, caput, da Resolução-TCU 259/2014, o apensamento dos presentes autos ao TC Processo 006.858/2021-0.
PROPOSTA DE ENCAMINHAMENTO
235.	Ante o exposto, submetem-se os autos à consideração superior, com conseguinte encaminhamento ao Exmo. Ministro Relator Augusto Sherman Cavalcanti, com a seguinte proposta:
235.1.	dar ciência à Furnas Centrais Elétricas S.A., com fundamento no art. 9º, inciso II, da Resolução-TCU 315/2020, sobre o critério de medição inadequado do item Administração Local proporcional ao avanço físico do empreendimento, previsto no item 4.1.2 da planilha de preços do Termo Contratual 8000010144, em desacordo com dispositivo constante do item 9.3.2.2 do Acórdão 2622/2013-TCU-Plenário, de relatoria do Exmo. Ministro Marcos Bemquerer, que recomenda a remuneração desse item proporcional à execução financeira da obra; 
235.2.	apensar os presentes autos ao TC Processo 006.858/2021-0, com fundamento no art. 36, caput, da Resolução-TCU 259/2014 c/c art. 169, inciso I, do Regimento Interno do TCU, tendo em vista a relação de continência entre o apontamento tratado nestes autos (Existência de atrasos que podem comprometer o prazo de entrega do empreendimento) e o apontamento que está sendo tratado na fiscalização mais recente no âmbito daquele processo (Existência de atrasos nas obras e serviços) ;
235.3.	fazer constar, nos termos do art. 8º da Resolução TCU 315/2020, na ata da sessão em que estes autos forem apreciados, comunicação do Relator ao colegiado no sentido:
235.3.1.	encaminhar cópia do acórdão que vier a ser proferido à Furnas Centrais Elétricas S.A., ao Consórcio Usina Termoelétrica Santa Cruz e à Centrais Elétricas Brasileiras S.A. (Eletrobras) , destacando que o relatório e o voto que fundamentam a deliberação ora encaminhada podem ser acessados por meio do endereço eletrônico www.tcu.gov.br/acordaos e que, caso tenham interesse, o Tribunal pode encaminhar-lhes cópia desses documentos sem quaisquer custos para V. Sas."
	É o relatório.

William Akira Minami (246.841/OAB-SP), representando Consórcio Usina Termoelétrica Santa Cruz; Bruno Matos de Freitas Godoy (183.774/OAB-RJ), Ciro Cardoso Brasileiro Borges (206.631/OAB-SP) e outros, representando Odebrecht Engenharia e Construção Internacional S.A.; William Akira Minami (246.841/OAB-SP), Ana Luiza Nascimento de Souza Polak (342.501/OAB-SP) e outros, representando Cbpo Engenharia Ltda.; Andre Moreira de Araujo (156.599/OAB-RJ), Gustavo André Gomes (155.301/OAB-RJ) e outros, representando Furnas Centrais Elétricas S.A.

Não atuou.

FISCOBRAS. POSSÍVEL ATRASO. CRITÉRIO DE PAGAMENTO DE ADMINISTRAÇÃO LOCAL. OITIVA. PLANO DE AÇÃO. CIÊNCIA. SUBSIDIÁRIA DA ELETROBRAS. PRIVATIZAÇÃO. ENCAMINHAMENTO PARA CONHECIMENTO.

RELATÓRIO DE AUDITORIA (RA)

Secretaria de Fiscalização de Infraestrutura de Energia Elétrica (SeinfraEle).

Em exame Auditoria realizada no âmbito do Fiscobras 2019 sobre as obras de implantação do ciclo combinado e ampliação da capacidade da Usina Termoelétrica de Santa Cruz (UTE-Santa Cruz) , viabilizadas mediante contrato firmado entre Furnas Centrais Elétricas S.A. - doravante Furnas - e o Consórcio Usina Termoelétrica Santa Cruz, na presente oportunidade examinando-se oitivas autorizadas por meio do Acórdão 2342/2019-TCU-Plenário.
Lembro que as obras de implantação do ciclo combinado são objeto do Contrato 8000010144 (peça 16) celebrado entre Furnas e o Consórcio Usina Termoelétrica Santa Cruz, formado pelas empresas Odebrecht Engenharia e Construção Internacional S.A. e Companhia Brasileira de Projetos e Obras (CBPO) Engenharia Ltda., no valor de R$ 578.672.487,98 (peça 16, p. 18) , com estimativa inicial de "entrada em operação comercial do ciclo combinado" em 36 meses (peça 16, p. 17, marco 4) , contados a partir da ordem de serviço inicial, de 2/4/2018.
Por ocasião da auditoria realizada em meados de 2019, haviam sido identificados dois achados de auditoria, consistentes (i) na adoção de critério de medição inadequado para o item "administração local" e (ii) em atrasos em relação ao cronograma físico previsto.
Ante tal cenário, o Acórdão 2342/2019-TCU-Plenário determinou a promoção de oitiva de Furnas e do Consórcio quanto ao achado (i) . No que se refere ao achado (ii) , o decisum determinou a Furnas que encaminhasse ao Tribunal plano de ação de recuperação dos atrasos do empreendimento.
Na derradeira instrução (peças 66-68) , após empreendidas tais medidas, a unidade técnica propõe expedir "ciência" quanto ao achado (i) , sem prejuízo do apensamento dos autos ao TC Processo 006.858/2021-0, dado que naqueles autos está se examinando, de modo mais atualizado, os atrasos nas obras e serviços (achado ii) .
Anuo à análise promovida, de modo que a adoto como minha razão de decidir, sem prejuízo de ajustar o encaminhamento proposto, consoante considerações adiante expostas. 
Quanto ao achado (i) , rememoro que o pagamento pela Administração Local se dá, segundo os termos contratuais, de acordo com o avanço físico da obra - peça 16, p. 116, item 04.01.02 - "administração da contratada (pagamento pro-rata) " -, em desacordo com o parâmetro jurisprudencial contido no item 9.3.2.2 do Acórdão 2622/2013-TCU-Plenário, entre outros julgados, que aponta para a adoção do avanço financeiro. 
Considerando, de um lado, a metodologia de cálculo do avanço físico em questão e os entendimentos jurisprudenciais predominantes desta Casa (a exemplo dos Acórdãos 2.369/2011 e 2.622/2013, ambos do Plenário) e, de outro lado, que os equipamentos que levavam majoritariamente ao adiantamento de pagamento da Administração Local foram instalados na obra em meados de 2020 (peça 62, p. 3-6) , é forçoso concluir estarem mitigados os principais riscos relacionados ao adiantamento em epígrafe.
Considerando, ademais, que o exame quanto ao andamento da obra e possível comprometimento do prazo de entrega em decorrência dos atrasos nas obras está sendo examinado de modo mais detido no bojo do TC Processo 006.858/2021-0, afigura-se acertada a proposta de apensamento àqueles autos.
Tenderia a acompanhar também a proposta da unidade técnica de dar ciência sobre o critério de medição inadequado do item Administração Local proporcional ao avanço físico do empreendimento, todavia, cabe considerar que Furnas é subsidiária da Eletrobras, recentemente privatizada mediante capitalização.
Conforme registrado pelo Ministro Bruno Dantas no Voto condutor do Acórdão 1470/2022-TCU-Plenário: "Em decorrência da recente oferta de ações para a capitalização da Eletrobras, iniciou-se nesta Corte, na sessão de 15 de junho de 2022, discussão acerca da jurisdição do TCU sobre a empresa durante e após este processo de transição" (vide Acórdão 1397/2022-TCU-Plenário - TC-Processo Processo 004.708/2018-0, bem como o TC-Processo Processo 012.515/2022-1) .
Assim, considerando a constituição de processo para estudar a questão, bem como a não identificação, nos presentes autos, de prejuízo ao erário, pondero suficiente o encaminhamento desta deliberação à Furnas e à Eletrobras para conhecimento.
Ante o exposto, manifesto-me por que o Tribunal aprove o acórdão que ora submeto à deliberação deste Colegiado.
TCU, Sala das Sessões, em 28 de setembro de 2022.
AUGUSTO SHERMAN CAVALCANTI 
Relator